---
title: "226305 Forschungsbericht Kollaborationsnetzwerk"
author: "Diana Ginzburg, Joana Langhauser, Paula Mader, Nora Greß"
date: "Sommersemester 2026, Abgabe am 18.05.2026"
output:
  word_document:
    toc: yes
    toc_depth: '3'
  pdf_document:
    toc: yes
    toc_depth: '3'
  html_document:
    df_print: paged
    toc: yes
    toc_depth: 3
    number_sections: yes
subtitle: "Kollaborationsnetzwerk aus Produzent*innen und Künstler*innen"
editor_options:
  markdown:
    wrap: 72
---

# Abstract

[Anmerkung zum Gendern:] In dieser Forschungsarbeit wird gegendert mit Gendersternchen. Erst nach dem Einfügen des Fließtexts in R-Studio wurde bemerkt, dass dadurch in der Visual-Ansicht Textstellen kursiv angezeigt werden. In der PDF wurde das Problem behoben.

Diese Netzwerkanalyse untersucht, wie sich die Kollaborationsstruktur
von Produzent*innen–Künstler*innen-Netzwerken im Grammy-Zeitraum von
1965 bis 2025 verändert. Die Datenerhebung und Analyse mit RStudio
fokussiert sich dabei auf Grammy-nominierte und -ausgezeichnete Alben in
den Produktionsnetzwerken um die Produzenten Rick Rubin und Max Martin.
Konkret zeigen sich Veränderungen hinsichtlich der Bedeutung von Genres
als Kollaborationsräume sowie der zunehmend einflussreichen Rolle
einzelner Akteur\*innen. Zudem waren geschlechtsspezifische
Ungleichheiten auffällig: Weibliche Produzentinnen waren in Hinblick auf
einflussreiche Netzwerkpositionen deutlich unterrepräsentiert. Insgesamt
suggerieren die Ergebnisse, dass bestimmte Bedingungen wie Genre,
Geschlecht oder Netzwerkposition einen Einfluss auf Kollaborationen in
der Musikbranche haben. Dieser Prozess verschärfte sich in späteren
Jahrzehnten nicht zuletzt aufgrund des musiktechnologischen Wandels und
insbesondere der Überwindung der Branchenkrise im Jahr 2013.

Keywords: Musikproduktion - Netzwerkanalyse - Max Martin - Rick Rubin -
Grammy - Genre - Unterrepräsentation

# Einleitung

And the Grammy goes to… Für Musiker*innen, Produzent*innen und andere
Individuen innerhalb der Musikbranche hat sich der Grammy zum
Anerkennungssymbol und Erfolgsmerkmal entwickelt (vgl. Watson und Anand,
S. 55). Laut Watson und Anand (2006) empfinden Gewinner*innen die
Auszeichnung als besonders wertvoll, da sie „als einzige große
Auszeichnung von den eigenen Gleichgesinnten” gilt (Watson und Anand,
2006, S. 55). Die National Academy of Recording Arts and Sciences
(NARAS), inzwischen bekannter als „Recording Academy”, zeichnet bereits
seit 1959 bei den Grammy Awards jährlich musikalische Leistungen aus
(vgl. Horak, o. J.). Sie setzt sich aus Branchenvertreter*innen zusammen
(vgl. Horak, o. J.). Auch Labels wirken an der Auswahl der
Musikvertreter\*innen mit, indem sie musikalische Werke zur Prüfung
einsenden. Der Prüfungsausschuss der Recording Academy trifft eine
Vorauswahl und ordnet den Werken Preiskategorien zu (vgl. Harris, o. J.,
S. 80). Die gesellschaftliche Relevanz der Grammys deutet die Recording
Academy bereits in ihrer Mission an: „Die Mission der Recording Academy
besteht darin, herausragende Leistungen in den Bereichen Tontechnik und
Musikwissenschaft zu würdigen, das Wohlergehen der Musikgemeinschaft zu
fördern und dafür zu sorgen, dass Musik ein fester Bestandteil unserer
Kultur bleibt” (Recording Academy, o. J.). Negro et al. (2022) sehen
außerdem einen Zusammenhang zwischen Auszeichnungen und kulturellem
Wandel (vgl. Negro et al., 2022, S. 2). Die allgemeine soziologische
Frage, die sich im Zusammenhang mit Auszeichnungen stelle, betrifft laut
Negro et al. (2022) „die Art und Weise, wie systeminterne Faktoren der
Kulturproduktion den kulturellen Wandel im Laufe der Zeit prägen und
ermöglichen” (Negro et al., 2022, S. 2). Anschließend an diesen Gedanken
widmet sich dieses Forschungsprojekt den „systeminternen”, inneren
Strukturen der Musikszene (Negro et al., 2022, S. 2). Wie Negro et al.
(2022) etabliert haben, geht Wandel mit einer Veränderung systeminterner
Strukturen einher (vgl. Negro et al., 2022, S. 2).

Da sich die Musikbranche bereits seit den 1980ern durch technologische
Fortschritte phasenweise wandelt (vgl. Dolata, 2020), betrachtet dieses
Forschungsprojekt die Frage, ob sich damit einhergehend auch ein
kollaborativer Wandel in Produzent*innen-Künstler*innen-Netzwerken
erkennen lässt. Als Basis für die Netzwerkanalyse beleuchtet dieser
Forschungsbericht zunächst den historisch-musiktechnologischen Kontext.
Dolata (2020) unterteilt den technologischen Wandel innerhalb der
Musikbranche in vier Phasen. Die erste Phase markiert die Erfindung und
Kommerzialisierung der CD Anfang der 1980er (vgl. Dolata, 2020, S. 5-6).
Diese führte zu erhöhten Umsätzen und einem Branchenwachstum (vgl.
Dolata, 2020, S. 5-6). Die Branchenstrukturen blieben zu diesem
Zeitpunkt weitgehend unverändert. Dolata (2020) zeigt, dass der Wechsel
weg von Vinyl die etablierten Produktionsabläufe der Musikindustrie kaum
grundlegend veränderte (Dolata, 2020, S. 5-6). Erst in der zweiten
Hälfte der 1990er veränderte sich der Markt durch
Datenkomprimierungs-Softwares wie mp3 (vgl. Dolata, 2020, S. 5-6). Als
zweite Phase betrachtet Dolata (2020) den „Boom kostenloser
Musiktauschbörsen im Internet” zwischen 1999 und 2003 (Dolata, 2020,
S. 6). Da sich Musik durch die Verfügbarkeit im Internet von physischen,
monetären Produkten wie CDs oder Vinyls löste, habe die Branche laut
Dolata (2020) während dieses Zeitraums teilweise die Macht über ihre
eigenen Produkte verloren (vgl. Dolata, 2020, S. 6). Er deutet außerdem
eine Beschleunigung innerhalb der Musikbranche zusammenhängend mit der
Schnelllebigkeit des Internets an (vgl. Dolata, 2020, S. 6). Die
Monetarisierung digitaler Musik gelang dann ab dem Jahr 2003 (vgl.
Dolata, 2020, S. 6). In der dritten Phase bis 2013 behielten
Musikkonzerne so ihre zentrale Rolle als Produzent*innen und
Rechteinhaber*innen, wobei sie relativ machtlos gegenüber dem
voranschreitenden Transformationsprozess waren (vgl. Dolata, 2020, S.
6). In der vierten Phase ab 2013 wandelte sich die wirtschaftliche
Struktur der Musikbranche erneut (vgl. Dolata, 2020, S. 8). Dolata (2020)
zufolge konnte die Branche in dieser Phase ihre Krise durch den Wechsel
vom Kauf einzelner Tonträger hin zu Streaming-Abonnements überwinden
(vgl. Dolata, 2020, S. 8). Im weiteren Verlauf dieser Arbeit werden die
Forschungsfrage und die daraus resultierenden Hypothesen beleuchtet.
Zudem wird der aktuelle Forschungsstand dargelegt und die
Herangehensweise bei der Datenerhebung erklärt. Auf dieser Basis erfolgen
schließlich die Netzwerkanalyse und die Interpretation der Ergebnisse.
Zuletzt benennt diese Forschungsarbeit die Limitation und gibt dann
einen Ausblick.

# Vorarbeiten und vergleichbare Studien

## Forschungsstand

Crossley (2009) untersuchte in „The man whose web expanded: Network
dynamics in Manchester’s post/punk music scene 1976–1980“ den Verlauf
der Netzwerkbildung der Manchester-Musikszene, die Ende der 1970er-Jahre
einen Aufschwung erlebte. Dieser Erfolg lässt sich auf einige zentrale
Akteur*innen zurückführen, die eine Vernetzung etabliert und somit die
musikalische Entwicklung vorangetrieben haben (vgl. Crossley, 2009, S.
25). Eine Analyse des Netzwerks von Mai 1980 ergibt eine
zusammenhängende Struktur aus 129 Knoten und 700 Kanten. Das Netzwerk
mit einer Komponente weist zentrale Hubs auf, um die sich weitere
Akteur*innen gruppieren (vgl. Crossley, 2009, S. 34). Um nachvollziehen
zu können, wie das Netzwerk entstand, waren weitere Darstellungen
erforderlich. Dies gelang mit denselben 63 Akteur*innen für die
Zeitpunkte Juni 1976 und Mai 1980. Das Netzwerk aus dem Jahr 1976
besteht aus 28 Knoten, 17 isolierten Knoten, fünf Dyaden und drei
Triaden. Das Netzwerk aus dem Jahr 1980 hingegen setzt sich aus einer
Komponente zusammen. Zudem nahm die Anzahl der Verbindungen von 96 auf
346 zu (vgl. Crossley, 2009, S. 35). Dabei fügt Crossley (2009) hinzu,
dass das Netzwerk nicht nur wächst, da neue Verbindungen entstehen,
sondern auch, weil bestehende Beziehungen bestehen bleiben und
reaktiviert werden (vgl. Crossley, 2009, S. 36). Dieser Hinweis auf eine
veränderte Netzwerkstruktur über die Zeit führte zur Forschungsfrage
dieser Arbeit. Als einen zentralen Mechanismus der Netzwerkbildung in
der Manchester-Szene identifiziert Crossley (2009) sogenannte „Foci“
(vgl. Crossley, 2009, S. 39). Feld (1981) beschreibt einen Focus als
„soziale, psychologische, rechtliche oder physische Einheit, um die
gemeinsame Aktivitäten organisiert sind“ (vgl. Feld, 1981, S. 1016). Das
Resultat von Interaktionen innerhalb dieser „gemeinsamen Aktivitäten“
ist, dass Menschen dazu neigen, eine Beziehung zueinander aufzubauen und
sich zu einer Gruppe bzw. einem Cluster zu entwickeln (vgl. Feld, 1981,
S. 1016). In Bezug auf die Manchester-Szene ergab sich das Netzwerk
beispielsweise durch Orte und Events, die Punk-Interessierte in
Berührung miteinander brachten. Diese Foci können über einen längeren
Zeitraum erhalten bleiben, da Menschen dazu tendieren, sich weiterhin an
den Orten und Events zu treffen, die sie in der Vergangenheit besucht
haben (vgl. Crossley, 2009, S. 40). Solche Foci und Arten von
„gemeinsamen Aktivitäten” können auch in dieser Netzwerkanalyse anhand
des Genres identifiziert werden. Dadurch ergibt sich die erste
Hypothese. Ein weiterer zentraler Mechanismus der Netzwerkbildung ist
das sogenannte „Preferential Attachment“. Diesen Mechanismus beschreibt
insbesondere Barabási (2003) in „Linked. How Everything is connected to
everything else and what it means for business, Science, and Everyday
life.“ Seiner Auffassung zufolge unterliegen Netzwerke einem
kontinuierlichen Wachstum. Zum einen, da immer neue Akteur*innen
hinzukommen, und zum anderen, da sich diese neuen Akteur*innen bevorzugt
mit bereits gut vernetzten Knoten verbinden (vgl. Barabási, 2003, S.
86). Darüber hinaus verfügen frühe Akteur*innen tendenziell über einen
Vorteil, da ihnen mehr Zeit zur Verfügung steht, Verbindungen
aufzubauen. Durch neue Akteur*innen, die sich bevorzugt mit bereits gut
vernetzten Knoten verbinden, verstärkt sich ihre zentrale Position immer
weiter. Gemäß Barabási (2003) resultiert die präferenzielle Anbindung in
einem „rich-get-richer“-Effekt, sodass einige wenige Knoten zu Hubs
werden (vgl. Barabási, 2003, S. 87-88). Crossley (2009) widerspricht der
Logik des „rich-get-richer“-Prinzips. Für ihn ist die Reputation,
beispielsweise der Zugang zu Ressourcen, von entscheidender Bedeutung.
Ein schwach verbundener Knoten kann demnach eine hohe Reputation
erlangen. Allerdings unterstützt er deutlich die These, dass einige
Knoten zu zentralen Hubs werden (vgl. Crossley, 2009, S. 42-43). Die
zweite Hypothese dieser Forschungsarbeit bezieht sich anschließend an
Crossley (2009) auf wenige zentrale Akteur*innen, die im Netzwerk eine
deutlich höhere Anzahl an Verbindungen aufweisen können als andere.

McMillan (2022) widmet sich in „‚Who run the world?‘ Gender and the
social network of R&B/hip hop collaboration from 2012 to 2020“ R&B- und
Hip-Hop-Songs aus den Jahren 2012 bis 2020. Ziel der Arbeit ist es, zu
untersuchen, ob die Zusammenarbeit zwischen Künstler*innen vom
Geschlecht abhängt (vgl. McMillan, 2022, S. 7). Des Weiteren untersucht
sie, ob sich eine Ungleichverteilung von Frauen in den Kollaborationen
feststellen lässt (vgl. McMillan, 2022, S. 2-3). Der gewählte Zeitraum
erfolgte aufgrund der gestiegenen Popularität und des höheren Ansehens
von Frauen während des 21. Jahrhunderts (vgl. McMillan, 2022, S. 7).
Hierbei orientiert sich McMillan (2022) an R&B- und
Hip-Hop-Künstler*innen, die von der Recording Academy mit einem
Grammy-Award oder einer Nominierung gewürdigt wurden (vgl. McMillan,
2022, S. 7). Zur Analyse der Kollaborationsnetzwerke bedient sich
McMillan (2022) der Methode der „Exponential Random Graph Models
(ERGMs)“. Dabei wird das echte Netzwerk mit zufällig erzeugten
Netzwerken verglichen, um zu prüfen, ob bestimmte Muster nicht auf
zufällige Ursachen zurückzuführen sind (vgl. McMillan, 2022, S. 9). Bei
einem Gesamtüberblick aller Künstler*innen (n = 284) fiel ein
überwiegend männlich dominiertes Kollaborationsnetzwerk auf (vgl.
McMillan, 2022, S. 10-11). Eine separate Analyse ergab, dass männliche
Künstler im Vergleich zu weiblichen höhere Degree- und Betweenness-Werte
aufweisen. Es wurde festgestellt, dass alleine die Betweenness-Werte der
männlichen Künstler doppelt so hoch als die der Künstlerinnen waren. Die
Eigenvektorzentralität ist bei Männern leicht höher, als bei Frauen,
jedoch ohne stark auffallende Abweichung. Zudem nehmen männliche
Künstler tendenziell zentrale Positionen im Netzwerk ein, während dies
bei Künstlerinnen weniger der Fall ist. Frauen waren demnach häufiger am
Rand des Netzwerks positioniert, obwohl sie vergleichsweise gut vernetzt
waren (vgl. McMillan, 2022, S. 11). Hypothese drei dieser
Forschungsarbeit fokussiert sich auch auf die Netzwerkpositionen von
Produzentinnen. McAndrew und Everett (2015) betrachten musikalische
Beziehungen in einem Netzwerk britischer klassischer Komponist*innen,
geboren zwischen 1870 und 1969. Dabei wird als Beziehung auch der
persönliche Kontakt und Einfluss erfasst, nicht nur eine musikalische
Kollaboration (vgl. McAndrew und Everett, 2015, S. 56). Für die
Netzwerkanalyse fokussiert sich ihre Arbeit auf Zentralität (vgl.
McAndrew und Everett, 2015, S. 57). Unter Rückbezug auf Rossmann et al.
(2010) bringen McAndrew und Everett (2015) die zentrale Position in
elitären Netzwerken in Verbindung mit individuellem Erfolg bei
Preisverleihungen (vgl. Rossmann et al., 2010; McAndrew und Everett,
2015, S. 57). Im Rahmen der Netzwerkanalyse beginnen McAndrew und
Everett (2015) damit, die Degree-Zentralität der Komponist*innen zu
messen und sie entsprechend zu sortieren. Unter den
Top-10-Komponist*innen mit der höchsten Degree-Zentralität befinden sich
dabei keine Frauen (vgl. McAndrew und Everett, 2015, S. 62-63). Als
Erweiterung betrachten sie anschließend die Eigenvektor-Zentralität,
wobei sie im Top-20-Ranking vier Frauen identifizieren (vgl. McAndrew
und Everett, 2015, S. 64). Diese sind also nicht selbst stark vernetzt,
sondern mit stark vernetzten Akteuren vernetzt. Als drittes
Zentralitätsmaß messen sie außerdem die Betweenness-Zentralität (vgl.
McAndrew und Everett, 2015, S. 64). Hypothese drei dieser
Forschungsarbeit ähnelt diesem Element, wobei eine zeitliche Komponente
hinzukommt. Schließlich befasst sich die Hypothese mit dem Anteil an
Produzentinnen und ihren Netzwerkpositionen, der im Laufe der Zeit
steigt. McAndrew und Everett (2015) kombinieren im nächsten Schritt
analytisch die Ergebnisse aller betrachteten Zentralitätsmaße, wodurch
sie einen Akteur mit besonders hoher Zentralität ermitteln (vgl.
McAndrew und Everett, 2015, S. 64). Neben der Zentralität untersuchen
McAndrew und Everett (2015) auch regionale Cluster und analysieren
anhand der Biografien den Zusammenhang zwischen Zentralität und Prestige
(vgl. McAndrew und Everett, 2015, S. 67-71). In diesem analytischen
Schritt finden sie so Belege dafür, dass bestimmte Produzent*innen
basierend auf Klasse, Geschlecht und Ethnie ausgegrenzt wurden (vgl.
McAndrew und Everett, 2015, S. 75). Donker (2019) befasst sich ebenfalls
mit Chancen und Einschränkungen, die aus Beziehungsstrukturen
resultieren (vgl. Donker, 2019, S. 67). Inhaltlich fokussiert sich die
Netzwerkanalyse im Gegensatz zu diesem Forschungsprojekt auf Strukturen,
die algorithmisch entstehen. Konkret gelten Musiker*innen als
miteinander vernetzt, wenn diese in der Kategorie „Related Artists” auf
Spotify aufgeführt werden (vgl. Donker, 2019, S. 74). Ähnlich wie bei
zuvor ausgeführten Forschungsprojekten bringt Donker (2019) Macht mit
Netzwerkstrukturen in Verbindung. Sie führt aus, dass eine ausgeprägte
Zentralität den Informationsfluss begünstigt und die Erfolgsaussichten
erhöht (vgl. Donker, 2019, S. 76). In den Ergebnissen betont die Autorin
auch die Relevanz struktureller Löcher, in denen keine Kanten Knoten
verbinden. Wie auch McAndrew und Everett (2015) meint Donker, jene
Löcher würden mit Ungleichheit assoziiert werden (vgl. Donker, 2019, S.
80). Des Weiteren identifiziert sie den Musiker Magic Mushroom als
Gatekeeper eines Clusters (vgl. Donker, 2019, S. 81). Methodisch
betrachtet sie unterschiedliche Zentralitätsmaße zunächst separat und
vergleicht die Positionen der Akteur*innen in den Rankings, wobei es zu
Überschneidungen der am höchsten gerankten Akteur*innen kommt (vgl.
Donker, 2019, S. 81). Die besonders hohe strukturelle Bedeutung
einzelner Akteur*innen spiegelt sich bezogen auf dieses
Forschungsprojekt auch in Hypothese zwei wider. Gleichzeitig betont
Donker (2019) aber, dass Zentralität auf unterschiedliche Weise
beobachtet und interpretiert werden kann, da die Ergebnisse „fern von
identisch” seien (vgl. Donker, 2019, S. 87). Abschließend soll an dieser
Stelle noch auf ein Netzwerkforschungsprojekt eingegangen werden,
welches qualitative Methoden zur Erstellung eines sozio-semantischen
Netzwerks einsetzt. Basov (2020) legt seinen Fokus darauf, wie
„kulturelle Homophilie” Netzwerkstrukturen reproduziere (Basov, 2020, S.
1). Grundannahme dabei ist in Anlehnung an Bourdieu und Johnson (1993),
dass im Netzwerk ähnlich positionierte Akteur*innen einer ähnlichen
kulturellen Orientierung ausgesetzt sind (Bourdieu und Johnson, 1993,
zitiert nach Basov, 2020). Um zu untersuchen, wie sich dieser Aspekt in
kleinen Gruppen zeigt, betrachtet Basov (2020) zwei spanische
Künstler*innenkollektive (vgl. Basov, 2020, S. 4). Innerhalb dieser
definiert er zwei Rollen mit unterschiedlichen kulturellen
Orientierungen: Künstler*innen und Manager*innen (vgl. Basov, 2020, S.
7). Im Netzwerk spiegelt sich die angenommene „kulturelle Homophilie”,
also, dass Akteur*innen meist mit Akteur\*innen derselben Rolle
zusammenarbeiten, wider (vgl. Basov, 2020, S. 12). Betrachtet man Genre
als „kulturelle Orientierung”, liefert das Projekt damit eine gute Basis
für die erste Hypothese dieses Forschungsprojekts.

## Arbeitshypothesen und Motivation

Die erläuterten historischen Entwicklungen im Musikproduktionsumfeld
legen auch eine **kollaborationsstrukturelle Entwicklung** im Laufe der
letzten Jahrzehnte nahe. Die Forschungsarbeit konzentriert sich dabei
auf den Zeitraum von **1965 bis 2025** (gemessen an den Jahren der
Grammyverleihungen). Konkret fokussiert sie sich auf die Frage:

**Wie verändert sich die Kollaborationsstruktur von
Produzent*innen–Künstler*innen-Netzwerken im Grammy-Zeitraum von 1965
bis 2025?** Zur differenzierten Beantwortung der Leitfrage verhelfen
drei Unterhypothesen: \*\*Hypothese 1: Im Zeitverlauf bilden Genres
zentrale Foci (mit mehr als 100 Kanten), innerhalb derer sich
Kollaborationen stärker konzentrieren. Hypothese 2: Einzelne
Akteur\*innen, wie Max Martin, gewinnen im Zeitverlauf an struktureller
Bedeutung, was sich in einer zunehmenden Anzahl von Verbindungen und
zentralen Positionen im Netzwerk zeigt. Hypothese 3: Der Anteil an
Produzentinnen steigt über die Zeit, während zentralere
Netzwerkpositionen weiterhin von männlichen Akteuren besetzt sind.\*\*
Ausgangspunkt für die Netzwerkanalyse ist ein Gesamtnetzwerk bestehend
aus Grammy-ausgezeichneten und -nominierten Alben. Initiativ diente Rick
Rubin mit seinem Netzwerk als Repräsentant der Produzent\*innen-Szene.
Auf Basis seiner breiten Diskografie und seiner Biografie kam Paul
(2011) zu dem Schluss, dass die von Rick Rubin produzierten Alben einen
bedeutenden Einblick bieten würden, um die Arbeit eines Produzenten
besser zu verstehen (vgl. Paul, 2011, S. 42). Im Laufe der Datenerhebung
fand eine Erweiterung um Max Martins Egonetzwerk statt, da dieser als
zentraler Knoten im Netzwerk von Rick Rubin herausstach. Durch das
Zusammenlegen der Egonetzwerke entstand ein Gesamtnetzwerk. Johnny Cash
war der erste Künstler in unserem Netzwerk, der 1965 für ein Album
nominiert wurde. Ariana Grande wurde 2025 mit ihrem Album „Eternal
Sunshine” für einen Grammy nominiert. Daraus ergibt sich der
Untersuchungszeitraum von 1965 bis 2025. Die Netzwerkanalyse arbeitet
mit zeitbezogenen Teilnetzwerken, um eine tatsächliche Entwicklung
darstellen zu können. Die Teilnetzwerke befassen sich jeweils mit einem
Zeitraum von zehn Jahren.

# Datenerhebung: Zugang, Bereinigung und Codebuch

## Zugang

Als Hauptquelle der Datenerhebung diente die offizielle Webseite der
Grammy-Awards (vgl. <https://www.grammy.com>). Für das Gesamtnetzwerk,
ausgehend von Rick Rubin, und später auch Max Martin, wurden Alben als
kollaboratives Werk erhoben. So wird die Zusammenarbeit an einem Album
als Beziehung erfasst und als Kante dargestellt.

Durch die Suchleiste auf der Grammy-Website wurden die Musiker*innen,
die Produzent*innen und ihre jeweiligen Nominierungen und/oder Gewinne
in Album-Kategorien ausfindig gemacht.

Zunächst wurden alle nominierten und gewonnenen Alben festgehalten, an
denen Rick Rubin und Max Martin mitproduziert haben. Anschließend wurden
daran mitarbeitende Produzent\*innen erfasst. Dies erfolgte mithilfe von
Spotify (vgl.<https://open.spotify.com/intl-de>) und einer Auflistung der
Mitwirkenden pro Song. Um das Genre einheitlich zu erfassen, griffen
alle Forschungsmitglieder auf eine ausgewählte Website zu (vgl.
<https://soundcamps.com/music-genre-finder/>). Dort konnten sowohl das
primäre Genre als auch das sekundäre Genre der einzelnen Songs innerhalb
eines Albums abgelesen werden.

## Bereinigung des Datensatzes

Der vollständig bereinigte Datensatz ist über Github einzusehen:
<https://github.com/Joana169/Kollaborationsnetzwerk-Produzent-innen-und-Kuenstler-innen-basierend-auf-Grammy-Daten->

## Codebuch

In der Nodelist sind neben den gewöhnlichen Attributen wie „id” und
„name” auch „grammy number album”, „grammy nomination number album”,
„role”, „sex” und „year of birth”. Somit konnten die Grundinformationen
rund um Produzent*innen und Künstler*innen erfasst werden. In der
Edgelist sind weitere Attribute neben „from” und „to” auch „album
title”, „primary genre”, „secondary genre”, „first grammy category”,
„second grammy category”, „grammy year”, „number of grammys per album”
und „number of grammy nominations per album”. Das Genre erweist sich für
die erste Hypothese als wichtig. Das erfasste Jahr eines Grammy-Gewinns
dient als Grundlage, um die Veränderung des Netzwerks im Laufe der Zeit
zu betrachten. Das Geschlecht dient der dritten Hypothese, die sich mit
dem Anteil männlicher und weiblicher Akteur*innen im Laufe der
ausgewählten Zeitperioden beschäftigt. Zudem ist die Rolle der einzelnen
Akteur*innen essentiell, um Produzent*innen und Künstler*innen
voneinander unterscheiden zu können.

Das Genre, die Rolle der Akteur\*innen und die Grammy-Kategorie sind mit
Zahlen codiert. Das Codebuch beschreibt die jeweils angegebenen
Attribute und ist ebenfalls auf Github zu finden:
<https://github.com/Joana169/Kollaborationsnetzwerk-Produzent-innen-und-Kuenstler-innen-basierend-auf-Grammy-Daten-/blob/main/codebuch.md>

# Analyse und Interpretation

## Das Gesamtnetzwerk

Zunächst wird das Setup in R beschrieben und dann das Gesamtnetzwerk
**"mr"** erstellt.

```{r Gesamtnetzwerk erstellen, echo=FALSE, message=FALSE, warning=FALSE, paged.print=TRUE}

library(tidyverse)
library(tidygraph)
library(ggraph)
library(igraph)

# Edgelist einlesen
el <- read.csv(
  "https://raw.githubusercontent.com/Joana169/Rick-Rubin-network/refs/heads/main/Kollaborationsnetzwerk%20-%20Edgelist.csv"
)

# Nodelist einlesen
nl <- read.csv(
  "https://raw.githubusercontent.com/Joana169/Rick-Rubin-network/refs/heads/main/Kollaborationsnetzwerk%20-%20Nodelist.csv"
)

# Netzwerk erstellen
mr <- graph_from_data_frame(
  d = el,
  vertices = nl,
  directed = FALSE
)

# Netzwerk aufrufen
mr
```

### Deskriptive Netzwerkanalyse

Hier folgt die Beschreibung des Netzwerks durch deskriptive
Netzwerkmaße:

```{r Beschreibung Gesamtnetzwerk 1, message=FALSE, warning=FALSE, paged.print=TRUE}

# Anzahl der Knoten im Netzwerk (Anzahl der Akteur*innen)
vcount(mr) 
## 323

# Anzahl der Kanten (Zeigt, wie viele Beziehungen zwischen den Akteur*innen existieren)
ecount(mr)
## 4492

# Anzahl der Komponenten (Komponenten sind voneinander getrennte Teilnetzwerke)
count_components(mr)
## 1

# Richtung (Prüfen, ob das Netzwerk gerichtet oder ungerichtet ist)
is_directed(mr)
## FALSE, also ungerichtetes Netzwerk
```

Das gesamte Kollaborationsnetzwerk im Zeitraum von 1965 bis 2025 umfasst
323 Knoten und 4492 Kanten. Die Kanten stellen ihre erfolgreichen
Kollaborationen in Form von gemeinsamer Arbeit an Grammy-nominierten
oder Grammy-ausgezeichneten Alben dar. Die hohe Anzahl an Kanten deutet
auf eine eng vernetzte Kollaborationsstruktur hin, in der viele
Akteur*innen mehrfach miteinander verbunden sind. Das Netzwerk besteht
aus einer einzigen Komponente. Somit sind alle Akteur*innen direkt oder
indirekt miteinander verbunden. Da Kollaborationen zwischen
Akteur\*innen die gemeinsame Beteiligung an Albumproduktionen bedeuten,
sind die Beziehungen im Netzwerk wechselseitig. Das Netzwerk ist somit
ungerichtet.

```{r Beschreibung Gesamtnetzwerk 2, message=FALSE, warning=FALSE, paged.print=TRUE}

# Dichte des Netzwerks (Wie viele Verbindungen sind realisiert?)
edge_density(mr)

# Dichte des Netzwerks als Prozentwert
mr_dichte <- edge_density(mr)*100
mr_dichte
## 8.637963

# Dichte gerundet
mr_dichte_rounded <- round(mr_dichte, digits = 2)
mr_dichte_rounded
## 8.64

# Transitivität (Lokales Clustering im Netzwerk)
transitivity(mr, type = "global")
## 0.7345089

```

Die **Dichte** gibt an, wie viele der potenziell möglichen Beziehungen
in einem Netzwerk tatsächlich bestehen (vgl. Jünger & Gärnter, 2023, S.
395). Für ein Netzwerk dieser Größe ist die Dichte von circa 8,6 Prozent
vergleichsweise hoch und lässt auf eine hohe strukturelle Vernetzung
schließen. Die **Transitivität** beschreibt, wie stark Akteur\*innen in
Dreiecksstrukturen miteinander verbunden sind (vgl. Jünger & Gärnter,
2023, S. 409). Die Transitivität des Gesamtnetzwerks beträgt 0,73 und
weist auf eine clusterartige Struktur hin.

```{r Beschreibung Gesamtnetzwerk 3, message=FALSE, warning=FALSE, paged.print=TRUE}

# Pfaddistanz im Durchschnitt (Wie viele Schritte benötigt man, um das Netzwerk zu durchschreiten)
mr_pfaddistanz <- mean_distance(mr)
mr_pfaddistanz
## 2.663712

# Durchmesser (Längster kürzester Pfad zwischen zwei Knoten)
diameter(mr)
## 6

```

Die **durchschnittliche Pfaddistanz** gibt Auskunft darüber, wie groß
die Distanz zwischen zwei Knoten ist (vgl. Jünger & Gärnter, 2023, S.
395). Im Kollaborationsnetzwerk beträgt sie circa 2,66. Im Durchschnitt
sind demnach weniger als drei Schritte notwendig, um zwei Akteur*innen
innerhalb des Netzwerks zu verbinden. Der Durchmesser des Netzwerks
liegt bei 6. Die maximale Distanz zwischen zwei Akteur*innen innerhalb
des Netzwerks verläuft über sechs Kollaborationsschritte. Beide Maße
bestätigen eine kompakte Struktur mit kurzen Wegen zwischen den
Produzent*innen und Künstler*innen.

### Zentralitätsmaße

Um die interne Struktur des Netzwerks genauer zu analysieren, werden im
folgenden Abschnitt zentrale Akteur\*innen anhand verschiedener
**Zentralitätsmaße** untersucht.

```{r Zentralitätsmaße Gesamtnetzwerk, message=FALSE, warning=FALSE, paged.print=TRUE}

# Netzwerk in ein tidygraph-Objekt umwandeln (Dadurch können tidyverse-Funktionen verwendet werden)
mr_tbl <- as_tbl_graph(mr)

# Zentralitätsmaße für alle Knoten berechnen

mr_tbl <- mr_tbl %>%
  activate(nodes) %>%
  mutate(
    degree = centrality_degree(mode="all"), # Anzahl direkter Verbindungen eines Knotens
    betweenness = centrality_betweenness(normalized = TRUE), # Misst, wie häufig ein Knoten auf   kürzesten Pfaden zwischen anderen liegt
    closeness = centrality_closeness(normalized = TRUE) # Misst, wie schnell ein Knoten alle anderen Knoten erreichen kann
  )

```

Zentralitätsmaße beschreiben die strukturelle Bedeutung einzelner
Akteur\*innen in einem Netzwerk. Besonders zentrale Knoten können
**Schlüsselpositionen** in der Kollaborationsstruktur einnehmen (vgl.
Jünger & Gärnter, 2023, S. 395).

```{r Degree Gesamtnetzwerk, message=FALSE, warning=FALSE, paged.print=TRUE}

# Top 10 Knoten nach Degree-Zentralität
mr_tbl %>%
  as_tibble() %>% # Wandelt in Tabellenformat um
  select(name, degree) %>% # Wählt nur die Spalten Name und Degree aus
  arrange(desc(degree)) %>%  # Sortiert die Tabelle absteigend nach dem Degree-Wert
  slice(1:10) # Gibt die ersten 10 Zeilen der sortierten Tabelle aus

```

Der Degree misst die Anzahl direkter Verbindungen eines Knotens zu
anderen Akteur*innen (vgl. Jünger & Gärnter, 2023, S. 396). Akteur*innen
mit hohen Degree-Werten verfügen über besonders viele direkte
Kollaborationen und nehmen damit zentrale Positionen im Netzwerk ein.
Die höchsten Degree-Werte besitzen Max Martin (225), The Weeknd (158),
Benny Blanco (122) und Ariana Grande (101). Diese Akteur\*innen sind
besonders stark in die Kollaborationsstruktur des Netzwerks eingebunden
und fungieren als zentrale Hubs im Grammy-Produktionsnetzwerk.

```{r Betweenness Gesamtnetzwerk, message=FALSE, warning=FALSE, paged.print=TRUE}

# Top 10 Knoten nach Betweenness-Zentralität
mr_tbl %>%
  as_tibble() %>% # Wandelt in Tabellenformat um
  select(name, betweenness) %>% # Wählt nur die Spalten Name und Betweenness aus
  arrange(desc(betweenness)) %>% # Sortiert die Tabelle absteigend nach dem Betweenness-Wert
  slice(1:10) # Gibt die ersten 10 Zeilen der sortierten Tabelle aus

```

Die **Betweenness** identifiziert Akteur*innen, die verschiedene
Bereiche des Netzwerks zusammenführen. Hohe Betweenness-Werte können auf
vermittelnde Positionen in der Kollaborationsstruktur hindeuten (vgl.
Jünger & Gärnter, 2023, S. 396). Besonders hohe Werte zeigen sich bei
Max Martin (0.38691053), The Weeknd (0.17281039), Rick Rubin
(0.11315217) und Jeff Bhasker (0.06203663). Diese Akteur*innen dienen
als Brücken zwischen unterschiedlichen Künstler\*innen und Genres.

```{r Closeness Gesamtnetzwerk, message=FALSE, warning=FALSE, paged.print=TRUE}

# Top 10 Knoten nach Closeness-Zentralität
mr_tbl %>%
  as_tibble() %>% # Wandelt in Tabellenformat um
  select(name, closeness) %>% # Wählt nur die Spalten Name und Closeness aus
  arrange(desc(closeness)) %>% # Sortiert die Tabelle absteigend nach dem Closeness-Wert
  slice(1:10) # Gibt die ersten 10 Zeilen der sortierten Tabelle aus

```

Ein weiteres wichtiges Zentralitätsmaß ist die durchschnittliche
Entfernung von Akteur*innen zu anderen Akteur*innen im Netzwerk. Hohe
**Closeness-Werte** weisen auf kurze Wege zum übrigen Netzwerk und damit
auf zentrale Positionen hin (vgl. Jünger & Gärnter, 2023, S. 396). Max
Martin (0.6156788), The Weeknd (0.5244300), Jeff Bhasker (0.5168539) und
Benny Blanco (0.5127389) führen mit den höchsten Closeness-Werten und
sind im Netzwerk besonders zentral positioniert. Sie können andere
Positionen im Netzwerk über kurze Wege erreichen.

Einerseits gibt es stark vernetzte **Hubs** wie Max Martin oder
The Weeknd, die durch eine hohe Anzahl an Kollaborationen gekennzeichnet
sind, andererseits ergeben sich zentrale Vermittler\*innen, darunter
auch Rick Rubin, die unterschiedliche Teile des Netzwerks miteinander
verbinden.

## Teilnetzwerke

Um die Veränderung der Kollaborationsstruktur über die Zeit zu
untersuchen, wurden **sechs Teilnetzwerke** im Zeitraum von 1965 bis
2025 erstellt. Jedes der sechs Teilnetzwerke umfasst zehn Jahre. Diese
wurden anhand von Größe, Dichte, durchschnittlicher Pfaddistanz und
Durchmesser miteinander verglichen.

### Zeitraum 1965-1975

Hier wird das Teilnetzwerk im Zeitraum von 1965 bis 1975 erstellt:

```{r Teilnetzwerk im Zeitraum 1965-1975}

# 1. Teilnetzwerk erstellen 
mr_1965_1975 <- as_tbl_graph(mr) %>% 
  activate(edges) %>% # Kanten auswählen
  filter(grammy.year >= 1965 & grammy.year <= 1975) %>% # filtern nach Grammy Jahr
  
# Die Knoten ohne Verbindungen rausschmeißen
  activate(nodes) %>% # Knoten auswählen
  filter(!node_is_isolated())

# Das Objekt aufrufen 
mr_1965_1975

```

Hier folgt die Beschreibung des Teilnetzwerks im Zeitraum von 1965 bis
1975:

```{r Beschreibung Teilnetzwerk im Zeitraum 1965-1975}

# Anzahl der Knoten
vcount(mr_1965_1975)
## 4

# Anzahl der Kanten
ecount(mr_1965_1975)
## 4

# Anzahl der Komponenten
count_components(mr_1965_1975)
## 1

# Dichte des Netzwerks (wie viele Verbindungen sind realisiert?)
edge_density(mr_1965_1975)
## 0.6666667

# Dichte des Netzwerks als Prozentwert
mr_1965_1975_dichte <- edge_density(mr_1965_1975)*100
mr_1965_1975_dichte
## 66.66667

# Dichte gerundet
mr_1965_1975_dichte_rounded <- round(mr_1965_1975_dichte, digits = 2)
mr_1965_1975_dichte_rounded
## 66.67

# Pfaddistanz im Durchschnitt (Wie viele Schritte benötigt man, um das Netzwerk zu durchschreiten)
mr_1965_1975_pfaddistanz <- mean_distance(mr_1965_1975)
mr_1965_1975_pfaddistanz
## 1.333333

# Durchmesser
diameter(mr_1965_1975)
## 2

```

Das Teilnetzwerk für den Zeitraum von 1965 bis 1975 besteht nur aus vier
Knoten und vier Kanten. Es ist vollständig verbunden und hat eine
durchschnittliche Pfaddistanz von circa 1,33 sowie einen Durchmesser von
2. Beide Kennwerte deuten auf sehr kurze Wege zwischen den Akteur\*innen
hin, sind jedoch aufgrund der sehr geringen Netzwerkgröße nur
eingeschränkt interpretierbar. Auch die hohe Dichte von circa 66,7
Prozent ist weniger auf eine komplexe Kollaborationsstruktur
zurückzuführen als auf den kleinen Datensatz. Das Teilnetzwerk bildet
einen sehr frühen, stark begrenzten Ausgangspunkt für die spätere
Netzwerkentwicklung.

### Zeitraum 1975-1985

Hier wird das Teilnetzwerk im Zeitraum von 1975 bis 1985 erstellt:

```{r Teilnetzwerk im Zeitraum 1975-1985}

# 1. Kanten filtern
mr_1975_1985 <- as_tbl_graph(mr) %>% 
  activate(edges) %>% 
  filter(grammy.year >= 1975 & grammy.year <= 1985) %>%
  
# 2. Die Knoten ohne Verbindung rausschmeißen
  activate(nodes) %>% 
  filter(!node_is_isolated())

# 3. Jetzt das Objekt aufrufen 
mr_1975_1985

```

Hier folgt die Beschreibung des Teilnetzwerks im Zeitraum von 1975 bis
1985:

```{r Beschreibung Teilnetzwerk im Zeitraum 1975-1985}

# Anzahl der Knoten
vcount(mr_1975_1985)
## 0

# Anzahl der Kanten
ecount(mr_1975_1985)
## 0

# Keine deskriptive Analyse aufgrund fehlender Knoten und Kanten.

```

Im Zeitraum von 1975 bis 1985 existieren keine Knoten und Kanten, da in
dieser Zeitspanne keine Grammy-Kollaborationen zwischen den erfassten
Akteur\*innen stattfanden.

### Zeitraum 1985-1995

Hier wird das Teilnetzwerk im Zeitraum von 1985 bis 1975 erstellt:

```{r Teilnetzwerk im Zeitraum 1985-1995}

# 1. Kanten filtern
mr_1985_1995 <- as_tbl_graph(mr) %>% 
  activate(edges) %>% 
  filter(grammy.year >= 1985 & grammy.year <= 1995) %>%
  
# 2. Die Knoten ohne Verbindung rausschmeißen
  activate(nodes) %>% 
  filter(!node_is_isolated())

# 3. Jetzt das Objekt aufrufen 
mr_1985_1995

```

Hier folgt die Beschreibung des Teilnetzwerks im Zeitraum von 1985 bis
1995:

```{r Beschreibung Teilnetzwerk im Zeitraum 1985-1995}

# Anzahl der Knoten
vcount(mr_1985_1995)
## 6

# Anzahl der Kanten
ecount(mr_1985_1995)
## 6

# Anzahl der Komponenten
count_components(mr_1985_1995)
## 2

# Dichte des Netzwerks (wie viele Verbindungen sind realisiert?)
edge_density(mr_1985_1995)
## 0.4

# Dichte des Netzwerks als Prozentwert
mr_1985_1995_dichte <- edge_density(mr_1985_1995)*100
mr_1985_1995_dichte
## 40

# Pfaddistanz im Durchschnitt (Wie viele Schritte benötigt man, um das Netzwerk zu durchschreiten)
mr_1985_1995_pfaddistanz <- mean_distance(mr_1985_1995)
mr_1985_1995_pfaddistanz
## 1

# Durchmesser
diameter(mr_1985_1995)
## 1

```

Für den Zeitraum von 1985 bis 1995 wurden sechs Knoten und sechs Kanten
ermittelt. Das Netzwerk besteht aus zwei getrennten Komponenten. Die
Netzwerkdichte von 40 Prozent ist vergleichsweise hoch, lässt sich
jedoch vor allem durch die geringe Anzahl an Akteur\*innen erklären. Die
durchschnittliche Pfaddistanz und der Durchmesser von 1 zeigen, dass die
Knoten innerhalb der jeweiligen Komponenten direkt miteinander verbunden
sind. Insgesamt deutet das Netzwerk eher auf erste kleinere
Kollaborationstrukturen hin.

### Zeitraum 1995-2005

Hier wird das Teilnetzwerk im Zeitraum von 1995 bis 2005 erstellt:

```{r Teilnetzwerk im Zeitraum 1995-2005}

# 1. Kanten filtern
mr_1995_2005 <- as_tbl_graph(mr) %>% 
  activate(edges) %>% 
  filter(grammy.year >= 1995 & grammy.year <= 2005) %>%
  
# 2. Die Knoten ohne Verbindung rausschmeißen
  activate(nodes) %>% 
  filter(!node_is_isolated())

# 3. Jetzt das Objekt aufrufen 
mr_1995_2005
```

Hier folgt die Beschreibung des Teilnetzwerks im Zeitraum von 1995 bis
2005:

```{r Beschreibung Teilnetzwerk im Zeitraum 1995-2005}

# Anzahl der Knoten
vcount(mr_1995_2005)
## 30

# Anzahl der Kanten
ecount(mr_1995_2005)
## 94

# Anzahl der Komponenten
count_components(mr_1995_2005)
## 5

# Dichte des Netzwerks (wie viele Verbindungen sind realisiert?)
edge_density(mr_1995_2005)
## 0.216092

# Dichte des Netzwerks als Prozentwert
mr_1995_2005_dichte <- edge_density(mr_1995_2005)*100
mr_1995_2005_dichte
## 21.6092

# Dichte gerundet
mr_1995_2005_dichte_rounded <- round(mr_1995_2005_dichte, digits = 2)
mr_1995_2005_dichte_rounded
## 21.61

# Pfaddistanz im Durchschnitt (Wie viele Schritte benötigt man, um das Netzwerk zu durchschreiten)
mr_1995_2005_pfaddistanz <- mean_distance(mr_1995_2005)
mr_1995_2005_pfaddistanz
## 1.164557

# Durchmesser
diameter(mr_1995_2005)
## 2


```

Im Zeitraum von 1995 bis 2005 wächst das Netzwerk auf 30 Knoten und 94
Kanten. Damit erweitert sich die Kollaborationsstruktur sichtbar.
Gleichzeitig besteht das Netzwerk aus fünf Komponenten und ist damit
weiterhin fragmentiert. Die Netzwerkdichte beträgt circa 21,6 Prozent
und bleibt trotz der größeren Netzwerkgröße vergleichsweise hoch. Die
durchschnittliche Pfaddistanz von circa 1,16 und der Durchmesser 2
zeigen zudem, dass die Wege zwischen verbundenen Akteur\*innen weiterhin
sehr kurz sind. Es ist erstmals eine größere, aber nicht
zusammenhängende Kollaborationsstruktur zu erkennen, in der sich mehrere
miteinander verbundene Teilbereiche herausbilden.

### Zeitraum 2005-2015

Hier wird das Teilnetzwerk im Zeitraum von 2005 bis 2015 erstellt:

```{r Teilnetzwerk im Zeitraum 2005-2015}

# 1. Kanten filtern
mr_2005_2015 <- as_tbl_graph(mr) %>% 
  activate(edges) %>% 
  filter(grammy.year >= 2005 & grammy.year <= 2015) %>%
  
# 2. Die Knoten ohne Verbindung rausschmeißen
  activate(nodes) %>% 
  filter(!node_is_isolated())

# 3. Jetzt das Objekt aufrufen 
mr_2005_2015

```

Hier folgt die Beschreibung des Teilnetzwerks im Zeitraum von 2005 bis
2015:

```{r Beschreibung Teilnetzwerk im Zeitraum 2005-2015}

# Anzahl der Knoten
vcount(mr_2005_2015)
## 101

# Anzahl der Kanten
ecount(mr_2005_2015)
## 852

# Anzahl der Komponenten
count_components(mr_2005_2015)
## 2

# Dichte des Netzwerks (wie viele Verbindungen sind realisiert?)
edge_density(mr_2005_2015)
## 0.1687129

# Dichte des Netzwerks als Prozentwert
mr_2005_2015_dichte <- edge_density(mr_2005_2015)*100
mr_2005_2015_dichte
## 16.87129

# Dichte gerundet
mr_2005_2015_dichte_rounded <- round(mr_2005_2015_dichte, digits = 2)
mr_2005_2015_dichte_rounded
## 16.87

# Pfaddistanz im Durchschnitt (Wie viele Schritte benötigt man, um das Netzwerk zu durchschreiten)
mr_2005_2015_pfaddistanz <- mean_distance(mr_2005_2015)
mr_2005_2015_pfaddistanz
## 2.510082

# Durchmesser
diameter(mr_2005_2015)
## 5

```

Für den Zeitraum 2005 bis 2015 zeigt das Teilnetzwerk eine starke
Expansion. Es umfasst 101 Knoten und 852 Kanten und besteht nur noch aus
zwei Komponenten. Die Netzwerkdichte liegt bei circa 16,9 Prozent und
ist trotz der gestiegenen Netzwerkgröße relativ hoch. Die
durchschnittliche Pfaddistanz steigt auf circa 2,51 und der Durchmesser
auf 5. Im Mittel liegen etwas mehr als zwei Schritte zwischen zwei
Akteur*innen. Es haben sich innerhalb des Netzwerks bereits längere
Pfade zwischen einzelnen Akteur*innen gebildet. In diesem Zeitraum
weitet sich die Kollaborationsstruktur deutlich aus und ist gleichzeitig
stärker vernetzt.

### Zeitraum 2015-2025

Hier wird das Teilnetzwerk im Zeitraum von 2015 bis 2025 erstellt:

```{r Teilnetzwerk im Zeitraum 2015-2025}

# 1. Kanten filtern
mr_2015_2025 <- as_tbl_graph(mr) %>% 
  activate(edges) %>% 
  filter(grammy.year >= 2015 & grammy.year <= 2025) %>%
  
# 2. Die Knoten ohne Verbindung rausschmeißen
  activate(nodes) %>% 
  filter(!node_is_isolated())

# 3. Jetzt das Objekt aufrufen 
mr_2015_2025

```

Hier folgt die Beschreibung des Teilnetzwerks im Zeitraum von 2015 bis
2025:

```{r Beschreibung Teilnetzwerk im Zeitraum 2015-2025}

# Anzahl der Knoten
vcount(mr_2015_2025)
## 283

# Anzahl der Kanten
ecount(mr_2015_2025)
## 4161

# Anzahl der Komponenten
count_components(mr_2015_2025)
## 2

# Dichte des Netzwerks (wie viele Verbindungen sind realisiert?)
edge_density(mr_2015_2025)
## 0.1042779

# Dichte des Netzwerks als Prozentwert
mr_2015_2025_dichte <- edge_density(mr_2015_2025)*100
mr_2015_2025_dichte
## 10.42779

# Dichte gerundet
mr_2015_2025_dichte_rounded <- round(mr_2015_2025_dichte, digits = 2)
mr_2015_2025_dichte_rounded
## 10.43

# Pfaddistanz im Durchschnitt (Wie viele Schritte benötigt man, um das Netzwerk zu durchschreiten)
mr_2015_2025_pfaddistanz <- mean_distance(mr_2015_2025)
mr_2015_2025_pfaddistanz
## 2.484781

# Durchmesser
diameter(mr_2015_2025)
## 5

```

Im letzten Zeitraum von 2015 bis 2025 ist die Netzwerkgröße weiter auf
283 Knoten und 4161 Kanten gewachsen. Damit ist es fast so groß wie das
gesamte Kollaborationsnetzwerk im Zeitraum von 1965 bis 2025. Es besteht
weiterhin aus zwei Komponenten und hat aufgrund der gestiegenen Anzahl
potenzieller Verbindungen eine geringere Netzwerkdichte von circa 10,4
Prozent. Die durchschnittliche Pfaddistanz von 2,48 und der Durchmesser
von 5 zeigen, dass die Wege zwischen den Akteur\*innen weiterhin kurz
bleiben. Insgesamt weist dieses Teilnetzwerk eine stark gewachsene und
vernetzte Kollaborationsstruktur auf.

Über den Zeitverlauf entwickelt sich das Kollaborationsnetzwerk von
kleinen und teilweise isolierten Komponenten zu einem stark vernetzten
Netzwerk.

## Hypothese 1

**H1: Im Zeitverlauf bilden Genres zentrale Foci (mit mehr als 100
Kanten), innerhalb derer sich Kollaborationen stärker konzentrieren.**

Zur Überprüfung der ersten Hypothese wurden die **Kanten (Alben)** im
Gesamtnetzwerk nach ihrem Genre eingefärbt.

```{r Visualisierung Genre Gesamtnetzwerk}

ggraph(mr, layout = "kk") +
  geom_edge_arc(aes(color = factor(primary.genre)), # Einfärbung nach Genre
                strength = 0.2, width = 0.7, alpha = 0.6) + 
  geom_node_point(
    size = 1, # fixe Knotengröße, weil Edge-Attribut
    color = "black") + # einheitliche Knotenfarbe für Übersichtlichkeit
  geom_node_text(aes(label = name), 
                 repel = TRUE, 
                 size = 1, 
                 max.overlaps = Inf) +
  scale_edge_color_manual(values = c( # Individuelle Farbzuordnung für Genre-Kategorien
    "1" = "blue",      # Rock
    "2" = "green",     # Country
    "3" = "red",       # Pop
    "7" = "orange",    # Alternative
    "8" = "turquoise", # Indie
    "9" = "purple"     # Rap
  )) +
  ggtitle("Kollaborationsnetzwerk nach Genre") +
  theme_void() +
  theme(
    plot.title = element_text(hjust = 0.5, size = 16, face = "bold"),
    legend.position = "right"
  )

```

Dabei fällt auf, dass das Genre Pop visuell und strukturell den größten
Anteil im Netzwerk einnimmt. Darüber hinaus sind andere Genres nur in
einem oder wenigen Zeiträumen vertreten, während das Pop-Netzwerk über
mehrere, aufeinanderfolgende Zeiträume hinweg vertreten ist. Dadurch
eignet sich das Genre Pop besonders für die Untersuchung zeitlicher
Entwicklungen innerhalb des Netzwerks.

Um ausschließlich Beziehungen im Genre Pop zu betrachten, wurde bei den
Popnetzwerken nach Pop als *erstem* Album-Genre gefiltert.

### Pop-Gesamtnetzwerk

```{r Gesamtnetzwerk Pop}

# 1. Kanten filtern
mr_pop <- as_tbl_graph(mr) %>% 
  activate(edges) %>% 
  filter(primary.genre==3) %>%
  
# 2. Die Knoten ohne Verbindung rausschmeißen
  activate(nodes) %>% 
  filter(!node_is_isolated()) # Behalte alle, die NICHT isoliert sind.

# 3. Jetzt das Objekt aufrufen 
mr_pop

# Anzahl der Knoten
vcount(mr_pop)
## 227

# Anzahl der Kanten
ecount(mr_pop)
## 2695

# Dichte des Netzwerks (wie viele Verbindungen sind realisiert?)
edge_density(mr_pop)
## 0.1050641

# Dichte des Netzwerks als Prozentwert
mr_pop_dichte <- edge_density(mr_pop)*100
mr_pop_dichte
## 10.50641

# Dichte gerundet
mr_pop_dichte_rounded <- round(mr_pop_dichte, digits = 2)
mr_pop_dichte_rounded
## 10.51

# Transitivität
transitivity(mr_pop, type = "global")
## 0.6411983

```

Das gesamte Pop-Teilnetzwerk im Zeitraum von 1965 bis 2025 umfasst 227
Knoten und 2695 Kanten. Die hohe Anzahl an Kanten lässt auf eine stark
ausgeprägte Kollaborationsstruktur innerhalb des Pop-Genres schließen.
Die Netzwerkdichte von circa 10,5 Prozent ist knapp zwei Prozent höher
als die des gesamten Kollaborationsnetzwerks. Das deutet darauf hin,
dass Kollaborationen im Pop-Bereich stark miteinander verbunden sind.
Ergänzend zur Netzwerkdichte wird die Transitivität betrachtet, um
Hinweise auf die lokalen Strukturen der Kollaborationen zu erhalten. Die
Transitivität des gesamten Pop-Netzwerks beträgt 0,64. Es lässt sich
annehmen, dass Akteur*innen, die mit denselben Akteur*innen verbunden
sind, häufig auch untereinander kollaborieren. Insgesamt zeigt sich
somit eine Tendenz zu lokal verdichteten und wiederkehrenden
Kollaborationsstrukturen innerhalb des Genres.

Um die Veränderung der Pop-Strukturen im Zeitverlauf analysieren zu
können, wurden drei Pop-Teilnetzwerke für die Zeiträume 1995 bis 2005,
2005 bis 2015 und 2015 bis 2025 erstellt. Frühere Zeiträume wurden nicht
berücksichtigt, da dort keine Pop-Netzwerke vorlagen.

### Pop-Teilnetzwerke

#### Pop-Teilnetzwerk im Zeitraum 1995-2005

```{r Teilnetzwerk Pop im Zeitraum 1995-2005}

# 1. Kanten filtern
mr_pop_1995_2005 <- as_tbl_graph(mr) %>% 
  activate(edges) %>% 
  filter(grammy.year >= 1995 & grammy.year <= 2005 & primary.genre==3) %>%

# Die Knoten ohne Verbindung rausschmeißen
  activate(nodes) %>% 
  filter(!node_is_isolated()) # Behalte alle, die NICHT isoliert sind.

# Jetzt das Objekt aufrufen 
mr_pop_1995_2005

# Anzahl der Knoten
vcount(mr_pop_1995_2005)
## 19

# Anzahl der Kanten
ecount(mr_pop_1995_2005)
## 67

# Dichte des Netzwerks (wie viele Verbindungen sind realisiert?)
edge_density(mr_pop_1995_2005)
## 0.3918129

# Dichte des Netzwerks als Prozentwert
mr_pop_1995_2005_dichte <- edge_density(mr_pop_1995_2005)*100
mr_pop_1995_2005_dichte
##  39.18129

# Dichte gerundet
mr_pop_1995_2005_dichte_rounded <- round(mr_pop_1995_2005_dichte, digits = 2)
mr_pop_1995_2005_dichte_rounded
## 39.18

# Transitivität 
transitivity(mr_pop_1995_2005, type = "global")
## 1


```

Im Zeitraum von 1995 bis 2005 besteht das Netzwerk aus 19 Knoten und 67
Kanten. Die Netzwerkdichte beträgt circa 39,2 Prozent. Bereits in dieser
frühen Phase zeigt sich eine vergleichsweise kompakte
Kollaborationsstruktur im Pop. Die maximale Transitivität von 1,00
deutet darauf hin, dass Akteur*innen, die mit denselben Personen
zusammenarbeiten, auch untereinander verbunden sind. Aufgrund der
geringen Netzwerkgröße ist dieser Wert allerdings mit Vorsicht zu
interpretieren, da schon wenige stark vernetzte Akteur*innen zu hohen
Transitivitätswerten führen können.

#### Pop-Teilnetzwerk im Zeitraum 2005-2015

```{r Teilnetzwerk Pop im Zeitraum 2005-2015}

# 1. Kanten filtern
mr_pop_2005_2015 <- as_tbl_graph(mr) %>% 
  activate(edges) %>% 
  filter(grammy.year >= 2005 & grammy.year <= 2015 & primary.genre==3) %>%
  
# 2. Die Knoten ohne Verbindung rausschmeißen
  activate(nodes) %>% 
  filter(!node_is_isolated()) # Behalte alle, die NICHT isoliert sind.

# 3. Jetzt das Objekt aufrufen 
mr_pop_2005_2015

# Anzahl der Knoten
vcount(mr_pop_2005_2015)
## 77

# Anzahl der Kanten
ecount(mr_pop_2005_2015)
## 726

# Dichte des Netzwerks (wie viele Verbindungen sind realisiert?)
edge_density(mr_pop_2005_2015)
## 0.2481203

# Dichte des Netzwerks als Prozentwert
mr_pop_2005_2015_dichte <- edge_density(mr_pop_2005_2015)*100
mr_pop_2005_2015_dichte
##  24.81203

# Dichte gerundet
mr_pop_2005_2015_dichte_rounded <- round(mr_pop_2005_2015_dichte, digits = 2)
mr_pop_2005_2015_dichte_rounded
## 24.81

transitivity(mr_pop_2005_2015, type = "global")
## 0.9006263

```

Zwischen 2005 und 2015 wächst das Netzwerk deutlich auf 77 Knoten und
726 Kanten an. Gleichzeitig sinkt die Dichte leicht auf 24,8 Prozent.
Das Netzwerk weitet sich demnach stark aus und immer mehr Akteur\*innen
werden in die Pop-Kollaborationsstrukturen eingebunden. Die etwas
niedrigere Transitivität von circa 0,90 spricht weiterhin dafür, dass
Kollaborationen häufig in miteinander verbundenen Konstellationen
auftreten.

#### Pop-Teilnetzwerk im Zeitraum 2015-2025

```{r Teilnetzwerk Pop im Zeitraum 2015-2025}

# 1. Kanten filtern
mr_pop_2015_2025 <- as_tbl_graph(mr) %>% 
  activate(edges) %>% 
  filter(grammy.year >= 2015 & grammy.year <= 2025 & primary.genre==3) %>%
  
# 2. Die Knoten ohne Verbindung rausschmeißen
  activate(nodes) %>% 
  filter(!node_is_isolated()) # Behalte alle, die NICHT isoliert sind.

# 3. Jetzt das Objekt aufrufen 
mr_pop_2015_2025

# Anzahl der Knoten
vcount(mr_pop_2015_2025)
## 208

# Anzahl der Kanten
ecount(mr_pop_2015_2025)
## 2515

# Dichte des Netzwerks (wie viele Verbindungen sind realisiert?)
edge_density(mr_pop_2015_2025)
## 0.1168246

# Dichte des Netzwerks als Prozentwert
mr_pop_2015_2025_dichte <- edge_density(mr_pop_2015_2025)*100
mr_pop_2015_2025_dichte
##  11.68246

# Dichte gerundet
mr_pop_2015_2025_dichte_rounded <- round(mr_pop_2015_2025_dichte, digits = 2)
mr_pop_2015_2025_dichte_rounded
## 11.68

transitivity(mr_pop_2015_2025, type = "global")
## 0.6598147

```

Im Zeitraum von 2015 bis 2025 erreicht das Pop-Netzwerk schließlich 208
Knoten und 2515 Kanten. Damit entwickelt sich Pop zu einem großen
Kollaborationsfocus innerhalb des Gesamtnetzwerks. Diese Beobachtung
erinnert an Felds (1981) Definition eines Focus (vgl. Feld, 1981, S.
1016). Das Genre Pop zeigt sich als solch eine Einheit, um die sich
diejenigen versammeln, die das gleiche Genre teilen. Crossley (2009)
beschreibt, dass diese Foci über einen längeren Zeitraum und durch
wiederkehrende Treffen erhalten bleiben können (Crossley, 2009, S. 40).
Dies ist auch im Fall des Genres Pop zu beobachten, das sich von
Zeitraum zu Zeitraum vergrößert. Die Dichte sinkt in diesem Zeitraum
weiter auf 11,7 Prozent. Dieser große Rückgang ist jedoch auf das starke
Netzwerkwachstum zurückzuführen, denn mit steigender Anzahl an
Akteur\*innen nimmt die Zahl potenzieller Verbindungen stark zu. Mit
einem Wert von circa 0,66 ist die Transitivität geringer als in den
anderen beiden Zeiträumen. Dennoch besteht weiterhin eine Tendenz zu
wiederkehrenden und lokal verbundenen Kollaborationsstrukturen innerhalb
des Genres.

Hier wird das Pop-Teilnetzwerk im Zeitraum 2015 bis 2025 visualisiert.

```{r Visualisierung Pop Zeitraum 2015-2025, fig.height=9, fig.width=12}

# Farbe setzen (Producer rot, Artist blau)
V(mr_pop_2015_2025)$color <- ifelse(V(mr_pop_2015_2025)$role == 1, "Producer", "Artist")

# Rick Rubin hervorheben
V(mr_pop_2015_2025)$color[V(mr_pop_2015_2025)$name == "MaxMartin"] <- "Max Martin"
V(mr_pop_2015_2025)$color[V(mr_pop_2015_2025)$name == "RickRubin"] <- "Rick Rubin"

# Knotengröße = Degree
V(mr_pop_2015_2025)$size <- degree(mr_pop_2015_2025)

# Plot
ggraph(mr_pop_2015_2025, layout = "stress") +
  geom_edge_link(alpha = 0.15) + 
   geom_node_point(
    size = 1, # fixe Knotengröße, weil Edge-Attribut
    color = "black") + # einheitliche Knotenfarbe für Übersichtlichkeit
  geom_node_text(aes(label = name), 
               repel = TRUE, 
               size = 2.5,          # Schrift etwas kleiner
               max.overlaps = Inf, 
               box.padding = 0.5) +
    ggtitle("Kollaborationsnetzwerk im Genre Pop: Produzent*innen & Künstler*innen", 
        subtitle = "Basierend auf Grammy-Daten von 2015 bis 2025") +
  theme_void() +
 theme(
    plot.title = element_text(hjust = 0.5, size = 16, face = "bold"),
    plot.subtitle = element_text(hjust = 0.5, size = 12, margin = margin(b = 10)), 
    legend.position = "right"

  )

```

Das Genre Pop besitzt über alle drei Zeiträume hinweg eine stabile und
umfangreiche Kollaborationsstruktur mit einer hohen Kantenanzahl und
vergleichsweise hoher Dichte. Die Transitivität weist gleichzeitig auf
eine starke lokale Verbindung der Kollaborationen untereinander hin.
Dies spricht dafür, dass sich Kollaborationen in genrebezogenen
Produktionsstrukturen konzentrieren können. Insgesamt **unterstützen**
die Ergebnisse also die Annahme, dass das Genre Pop als zentraler
Kollaborationsfocus innerhalb des Netzwerks fungiert. Allerdings lässt
sich diese Aussage ohne den Vergleich mit anderen Genres **nicht
verallgemeinern**.

## Hypothese 2

\*\*H2: Einzelne Produzent\*innen, wie Max Martin, gewinnen im
Zeitverlauf an struktureller Bedeutung, was sich in einer zunehmenden
Anzahl von Verbindungen und zentralen Positionen im Netzwerk zeigt.\*\*

Die Analyse der Zentralitätsmaße (Degree, Betweenness und Closeness)
sowie der Netzwerk-Zentralisierung deutet auf einen strukturellen Wandel
im Produzent*innen-Künstler*innen-Netzwerk hin. Die Zentralisierung
beschreibt, wie stark ein Netzwerk auf einzelne zentrale Akteur\*innen
ausgerichtet ist (vgl. Freeman, 1978/79, S. 226).

### Zentralisierung

Hier wurden die Zentralisierungswerte über die Zeiträume berechnet.

```{r Zentralisierungswerte im Zeitraum 1965-2025}

# Wert nah an 0: Dezentrales Netzwerk. Die Macht/Kontakte sind gleichmäßig verteilt.
# Wert nah an 1: Extrem zentralisiertes Netzwerk. Ein einziger Akteur kontrolliert fast alles.

# 1965-1975
centr_degree(mr_1965_1975)$centralization # 0.3333333
centr_betw(mr_1965_1975)$centralization # 0.6666667

# 1975-1985: Keine Daten

# 1985-1995
centr_degree(mr_1985_1995)$centralization # 0
centr_betw(mr_1985_1995)$centralization # 0

# 1995-2005
centr_degree(mr_1995_2005)$centralization # 0.3011494
centr_betw(mr_1995_2005)$centralization # 0.02692373

# 2005-2015
centr_degree(mr_2005_2015)$centralization # 0.6212871
centr_betw(mr_2005_2015)$centralization # 0.2770634

# 2015-2025
centr_degree(mr_2015_2025)$centralization # 0.6084881
centr_betw(mr_2015_2025)$centralization # 0.3850905
```

Im Zeitraum von 1965 bis 1975 zeigen sich vergleichsweise hohe
Zentralisierungswerte (Degree: 0,33, Betweenness: 0,66). Aufgrund der
kleinen Netzwerkgröße wird dieses Ergebnis jedoch nicht weiter
interpretiert. Im Zeitraum von 1985 bis 1995 liegt die Zentralisierung
sowohl beim Degree als auch bei der Betweenness bei null. Das Netzwerk
hat somit keine ausgeprägte hierarchische Struktur. Die Akteur*innen
sind hinsichtlich ihrer Positionen relativ gleichmäßig verteilt und es
gibt keine dominanten Vermittler. Zwischen 1995 und 2005 zeigt das
Netzwerk mehrere voneinander getrennte Komponenten, etwa um Rick Rubin
oder Max Martin. Obwohl einzelne Personen bereits stärker vernetzt sind,
konzentrieren sich Vermittlerpositionen noch nicht auf wenige zentrale
Personen. Ab dem Zeitraum von 2005 bis 2015 verändert sich die
Netzwerkstruktur deutlich. Die Degree-Zentralisierung steigt auf 0,62
und bleibt auch im Zeitraum von 2015 bis 2025 mit 0,61 auf einem ähnlich
hohen Niveau. Gleichzeitig nimmt auch die Betweenness-Zentralisierung
deutlich zu und steigt von 0,27 auf 0,38 an. Dies weist darauf hin, dass
sich sowohl direkte Kollaborationen als auch Vermittlerpositionen
zunehmend auf wenige Akteur*innen konzentrieren. Einzelne
Produzent\*innen übernehmen verstärkt Gatekeeper-Funktionen, indem sie
verschiedene Teile des Netzwerks miteinander verbinden. Eine ähnliche
Vermittlerrolle beschreibt Donker (2019) für den Produzenten Magic
Mushroom, der innerhalb eines Musiknetzwerks eine zentrale
Broker-Position einnimmt (vgl. Donker, 2019, S. 81).

### Zentralitätsmaße

Die Entwicklung auf der Akteursebene lässt sich auch durch einzelne
Akteur*innen verdeutlichen.Spannend für die Analyse wurde es ab dem
Zeitraum 1995, da in diesem Zeitraum bereits viele Akteur*innen
kollaborieren.

```{r Zentralitätsmaße im Zeitraum 1995-2005}

#Zeitraum 1995-2005

# Degree
mr_1995_2005_deg <- degree(mr_1995_2005, mode="all")
mr_1995_2005_deg

# Höchster Degree
which.max(degree(mr_1995_2005, mode="all")) 
## Rick Rubin 15
## Vergleich: Bei Max Martin sind es 4

# Betweenness
mr_1995_2005_betw <- betweenness(mr_1995_2005, normalized=TRUE)
mr_1995_2005_betw

# Höchster Betweenness 
which.max(betweenness(mr_1995_2005, normalized = TRUE))
## Rick Rubin (0.027093596)
## Vergleich: Bei Max Martin sind es nur (0.000000000)

# Closeness
mr_1995_2005_close <- closeness(mr_1995_2005, normalized=TRUE)
mr_1995_2005_close

# Höchster Closeness 
which.max(closeness(mr_1995_2005, normalized = TRUE))
## Rick Rubin (1.0000000)
## Vergleich: Max Martin (1.0000000)
## Vergleich: Tom Patty (0.6000000)

```

Im Zeitraum von 1995 bis 2005 war zunächst Rick Rubin mit einem Degree
von 15 und einem Betweenness-Wert von 0,027 zentraler Akteur. Max Martin
hatte zu diesem Zeitpunkt lediglich vier Verbindungen.

```{r Zentralitätsmaße im Zeitraum 2005-2015}

# Zeitraum 2005-2015

# Degree
mr_2005_2015_deg <- degree(mr_2005_2015, mode="all")
mr_2005_2015_deg

# Höchster Degree
which.max(degree(mr_2005_2015, mode="all")) 
## Benny Blanco 79
## Vergleich: bei Max Martin sind es 60 -> gestiegen
## Vergleich: Rick Rubin sind es 23 -> gestiegen 

# Betweenness
mr_2005_2015_betw <- betweenness(mr_2005_2015, normalized=TRUE)
mr_2005_2015_betw

# Höchster Betweenness 
which.max(betweenness(mr_2005_2015, normalized = TRUE))
## Ryan Tedder (2.884016e-01)
## Vergleich: Benny Blanco (7.476864e-02)  

# Closeness
mr_2005_2015_close <- closeness(mr_2005_2015, normalized=TRUE)
mr_2005_2015_close

# Höchster Closeness 
which.max(closeness(mr_2005_2015, normalized = TRUE))
## Tom Petty (1.0000000) -> gestiegen 
## Vergleich: Rick Ruben (0.4948454) -> gesunken
## Vergleich: Max Martin (0.5517241) -> gesunken

```

In dem darauffolgenden Zeitraum (2005-2015) verschiebt sich der Erfolg.
Benny Blanco weist mit 79 Verbindungen den höchsten Degree auf, während
Ryan Tedder mit einem Betweenness-Wert von 0,288 die Rolle des
Vermittlers einnimmt. Dies zeigt, dass eine hohe Reichweite und
strukturelle Vermittlung nicht zwangsläufig bei denselben Akteur\*innen
liegen müssen.

```{r Zentralitätsmaße im Zeitraum 2015-2025}

# Zeitraum 2015-2025

# Degree
mr_2015_2025_deg <- degree(mr_2015_2025, mode="all")
mr_2015_2025_deg

# Höchster Degree
which.max(degree(mr_2015_2025, mode="all")) 
## Max Martin 201 -> gestiegen
## Vergleich: Rick Rubin 8 -> gesunken
## Vergleich: Benny Blanco 111 -> gestiegen

# Betweenness
mr_2015_2025_betw <- betweenness(mr_2015_2025, normalized=TRUE)
mr_2015_2025_betw

# Höchster Betweenness 
which.max(betweenness(mr_2015_2025, normalized = TRUE))
## Max Martin (3.889025e-01) 

# Closeness
mr_2015_2025_close <- closeness(mr_2015_2025, normalized=TRUE)
mr_2015_2025_close

# Höchste Closeness 
which.max(closeness(mr_2015_2025, normalized = TRUE))
## Tom Petty (1.0000000) -> gleich
## Vergleich: Rick Rubin (0.3705179) -> gesunken
## Vergleich: Max Martin (0.6580189) -> gestiegen

```

Im Zeitraum von 2015 bis 2025 übernimmt schließlich Max Martin eine
besonders zentrale Rolle. Mit 201 Verbindungen weist er die höchste
Degree-Zahl im Netzwerk auf und nimmt damit eine zentrale Position in
Bezug auf Kollaborationen ein. Im Sinne von Crossley (2009) kann sich
solch ein Aufstieg mit dem über die Jahre aufgebauten Ruf von Max Martin
erklären lassen. Seine Reputation signalisiert, dass er über
bedeutungsvolle Ressourcen und Kompetenzen verfügt und demnach eher von
anderen Akteur*innen aufgesucht wird (vgl. Crossley, 2009, S.42-44). Mit
einer Betweenness-Zentralität von 0,38 (höchster Wert im Netzwerk)
verläuft ein Großteil der kürzesten Verbindungswege zwischen anderen
Akteur*innen über ihn. Somit nimmt Max Martin eine zentrale
Vermittlerposition ein und spielt eine wichtige Rolle bei der Verbindung
unterschiedlicher Teile des Netzwerks. Seine Closeness-Zentralität von
0,65 deutet zudem darauf hin, dass er mit vielen anderen Akteur\*innen
über relativ kurze Wege verbunden ist.

Zusammenfassend zeigt die Analyse eine zunehmende Konzentration von
Verbindungen und Vermittlerpositionen auf wenig zentrale Akteur\*innen.
Während frühere Netzwerke dezentral organisiert waren, weisen die
späteren Zeiträume deutlich stärker zentralisierte Strukturen auf. Die
Ergebnisse **stützen** somit Hypothese zwei.

## Hypothese 3

**H3: Der Anteil an Produzentinnen steigt über die Zeit, während
zentralere Netzwerkpositionen weiterhin von männlichen Akteuren besetzt
sind.**

Im Rahmen der Untersuchung von Hypothese drei wurde untersucht,
inwieweit Produzentinnen im Netzwerk vertreten sind und welche
strukturellen Positionen sie im Vergleich zu ihren männlichen Kollegen
einnehmen. Zur Analyse wurden die durchschnittlichen Zentralitätsmaße
Degree, Betweenness und Closeness getrennt nach Geschlecht berechnet.

### Produzentinnen-Teilnetzwerke
#### Produzentinnen-Teilnetzwerk im Zeitraum 2005-2015

Da im Datensatz erst ab dem Zeitraum 2005 bis 2015 Produzentinnen
vorkommen, werden nur für die beiden letzten Zeitabschnitte
Produzentinnen-Teilnetzwerke erstellt.

```{r Teilnetzwerk Produzentinnen im Zeitraum 2005-2015}

# Netzwerk 2005–2015
mr_2005_2015 <- as_tbl_graph(mr) %>%
  activate(edges) %>%
  filter(grammy.year >= 2005 & grammy.year <= 2015) %>%
  activate(nodes) %>%
  filter(!node_is_isolated()) # Nur weibliche Produzentinnen herausfiltern

female_producers_2005_2015 <- mr_2005_2015 %>%
  activate(nodes) %>%
  filter(sex == 1 & role == 1)

# Anzahl der weiblichen Produzentinnen
vcount(female_producers_2005_2015)
## 1

```

Von 1965 bis 2005 findet sich keine einzige Produzentin im untersuchten
Datensatz (0 Prozent). Auch im darauffolgenden Zeitraum von 2005 bis
2015 ist die Präsenz mit lediglich einem weiblichen Knoten weiterhin
marginal.

#### Produzentinnen-Teilnetzwerk im Zeitraum 2015-2025

```{r Teilnetzwerk Produzentinnen im Zeitraum 2015-2025}

# Netzwerk 2015–2025
mr_2015_2025 <- as_tbl_graph(mr) %>%
  activate(edges) %>%
  filter(grammy.year >= 2015 & grammy.year <= 2025) %>%
  activate(nodes) %>%
  filter(!node_is_isolated()) # Nur weibliche Produzentinnen herausfiltern

female_producers_2015_2025 <- mr_2015_2025 %>%
  activate(nodes) %>%
  filter(sex == 1 &role == 1)

# Anzahl der weiblichen Produzentinnen
vcount(female_producers_2015_2025)
## 13

# Namen anzeigen in einer Tabelle
female_producers_2015_2025 %>%
  activate(nodes) %>%
  as_tibble() %>%
  select(name)
 

```

Ein deutlicher Anstieg der Sichtbarkeit lässt sich erst in den Jahren
2015 bis 2025 feststellen. Hier wuchs der Anteil auf circa 4,9 Prozent
(13 von 264 Produzent\*innen) an. Obwohl Produzentinnen somit weiterhin
klar in der Unterzahl sind, zeigt sich insgesamt eine Zunahme ihrer
Repräsentation über die Zeitspanne hinweg.

Hier folgt die Visualisierung:

```{r Visualisierung Teilnetzwerk Produzent*innen im Zeitraum 2015-2025}

# Nur Produzent*innen im Netzwerk behalten
mr_2015_2025_prod <- mr_2015_2025 %>%
  activate(nodes) %>%
  filter(role == 1)

# Farbe setzen: Standard = schwarz
V(mr_2015_2025_prod)$color <- "black"

# Produzentinnen hervorheben
V(mr_2015_2025_prod)$color[
  V(mr_2015_2025_prod)$sex == 1
] <- "turquoise"


V(mr_2015_2025_prod)$size <- degree(mr_2015_2025_prod)

ggraph(mr_2015_2025_prod, layout = "kk") +
  geom_edge_arc(strength = 0.2, width = 0.5, alpha = 0.15) +
  geom_node_point(aes(size = size, color = color)) +
  geom_node_text(aes(label = name), repel = TRUE, size = 3) +
  scale_color_identity() +
  ggtitle(
    "Kollaborationsnetzwerk: Produzent*innen",
    subtitle = "2015–2025"
  ) +
  theme_void() +
  theme(
    plot.title = element_text(hjust = 0.5, size = 16, face = "bold"),
    plot.subtitle = element_text(hjust = 0.5, size = 12, margin = margin(b = 10)),
    legend.position = "none"
  )

```

### Durchschnittswerte Zeitraum 2015-2025

Um zu prüfen, ob Frauen neben ihrer reinen Präsenz auch in zentralere
Positionen im Netzwerk aufsteigen, wurden für die letzte Periode die
durchschnittlichen Zentralitätsmaße für beide Geschlechter verglichen.

```{r Durchschnitts-Degree im Zeitraum 2015-2025}

# Wir wollen die durchschnitts Zentralitätsmaße beider Geschlechter

# Degree Durchschnittswerte der Pruduzent*innen
deg_values <- degree(mr_2015_2025)

# Nur Produzent*innen auswählen
producer_filter <- V(mr_2015_2025)$role == 1

# Mittelwerte nach Geschlecht
# Produzentinnen
mean(
  deg_values[producer_filter & V(mr_2015_2025)$sex == 1],
  na.rm = TRUE
)
## Produzentinnen: 27.30769

# Produzenten
mean(
  deg_values[producer_filter & V(mr_2015_2025)$sex == 2],
  na.rm = TRUE
)
## Produzenten: 29.30453

```

```{r Durchschnitts-Betweenness in Zeitraum 2015-2025}

# Betweenness Durchschnittswerte der Pruduzent*innen
betw_values <- betweenness(mr_2015_2025, normalized = TRUE) 

# Nur Producer auswählen
producer_filter <- V(mr_2015_2025)$role == 1

# Mittelwerte nach Geschlecht
# Produzentinnen
mean(
  betw_values[producer_filter & V(mr_2015_2025)$sex == 1],
  na.rm = TRUE
)
## Produzentinnen: 0.0004072717

# Produzenten
mean(
  betw_values[producer_filter & V(mr_2015_2025)$sex == 2],
  na.rm = TRUE
)
## Produzenten: 0.004601017
```

```{r Durchschnitts-Closeness im Zeitraum 2015-2025}

# Closeness Durchschnittswerte der Produzent*innen
close_values <- closeness(mr_2015_2025, normalized = TRUE)

# Nur Producer auswählen
producer_filter <- V(mr_2015_2025)$role == 1

# Mittelwerte nach Geschlecht
# Produzentinnen
mean(
  close_values[producer_filter & V(mr_2015_2025)$sex == 1],
  na.rm = TRUE
)
## Produzentinnen: 0.4099942

# Produzenten
mean(
close_values[producer_filter & V(mr_2015_2025)$sex == 2],
na.rm = TRUE
)
## Produzenten: 0.4161387

```

Sowohl die durchschnittlichen Degree- als auch die Closeness-Werte
liegen auf einem sehr ähnlichen Niveau. Ein großer Unterschied zeigt
sich jedoch bei der durchschnittlichen Betweenness-Zentralität. Während
männliche Produzenten im Durchschnitt einen Wert von 0,0046 erreichen,
liegt der Wert der Produzentinnen lediglich bei 0,0004. Die
Vergleichbarkeit der durchschnittlichen Zentralitätswerte ist jedoch
eingeschränkt, da Produzentinnen im Netzwerk nur in geringer Zahl
vertreten sind.

### Top-45-Rankings

Daher wurden ergänzend zwei Rankings der Top-45-zentralsten
Produzent*innen im Netzwerk (Degree und Betweenness) erstellt. Die
Produzent*innen wurden hierfür anhand ihrer Zentralitätswerte absteigend
sortiert.

```{r Top-45-Produzent*innen}

# Tabelle für Top 45-Degree Produzent*innen
top_45_degree <- tibble(
Name = V(mr_2015_2025)$name,
Sex = V(mr_2015_2025)$sex,
Role = V(mr_2015_2025)$role,
Degree = degree(mr_2015_2025)
) %>%
filter(Role == 1) %>%
arrange(desc(Degree)) %>%
slice_head(n = 45)
print(top_45_degree)

# Tabelle für Top 45-Betweenness Produzent*innen
top_45_betweenness <- tibble(
Name = V(mr_2015_2025)$name,
Sex = V(mr_2015_2025)$sex,
Role = V(mr_2015_2025)$role,
Betweenness = betweenness(
mr_2015_2025,
normalized = TRUE
)
) %>%
filter(Role == 1) %>%
arrange(desc(Betweenness)) %>%
slice_head(n = 45)
print(top_45_betweenness)

```

Es zeigt sich eine deutliche Diskrepanz zwischen dem Vernetzungsgrad und
der Vermittlerposition. In Bezug auf die Anzahl der Verbindungen
erreicht Victoria Monét mit 60 Kontakten Rang 14 im Netzwerk. Dies
verdeutlicht, dass einzelne Produzentinnen bereits eine recht hohe
Vernetzung aufweisen. Bei der Betweenness-Zentralität fällt das Ergebnis
jedoch deutlich schwächer aus. Die erste Produzentin, Tayla Parx, belegt
hier erst Rang 44 (Wert: 0,00331). Der Vergleich der Rankings zeigt,
dass eine hohe Anzahl direkter Kontakte nicht automatisch mit einer
zentralen Vermittlerfunktion innerhalb des Netzwerks einhergeht.

Dieser Aspekt erinnert an McAndrew und Everetts (2015) Ergebnisse, da im
Komponist\*innen-Netzwerk Frauen ebenfalls weitgehend an strukturell
wenig einflussreichen Positionen verortet sind (vgl. McAndrew und
Everett, 2015, S. 64). Auch bei McMillan (2022) fiel ein zunehmend
männerdominiertes Netzwerk auf (vgl. McMillan, 2022, S. 10-11). Die
Ergebnisse der Forschungsarbeit deuten darauf hin, dass Produzentinnen
zwar zunehmend in kollaborative Strukturen eingebunden sind, jedoch
weiterhin seltener zentrale Vermittlungspositionen innerhalb des
Netzwerks einnehmen. Dies **spricht** insgesamt **für** Hypothese drei.

# Diskussion: Fazit, Limitationen und Ausblick

## Fazit

Im Zeitraum von 1965 bis 2025 hat sich die Kollaborationsstruktur des
untersuchten Produzent*innen-Künstler*innen-Netzwerks **deutlich**
verändert. Während die Anzahl der Knoten und Kanten im Zeitraum von 1965
bis 1995 kaum steigt, gewinnt das Netzwerk ab 1995 langsam an Größe.
Besonders ab 2005 nehmen die Verbindungen und beteiligten Akteur*innen
stark zu. Die Kollaborationsstruktur wird somit kompakter und
vernetzter. Gleichzeitig entwickelt sich das Genre Pop zunehmend zu
einem **zentralen Focus** im Gesamtnetzwerk. In den Jahren 2015 bis 2025
arbeiten über 200 Akteur*innen an erfolgreichen Pop-Grammy-Alben. Im
Zeitabschnitt 1995 bis 2005 waren es lediglich 38. Dies deutet darauf
hin, dass sich Kollaborationen im Zeitverlauf stärker in einzelnen
Genres konzentrieren. Darüber hinaus zeigt die Analyse, dass sich das
Netzwerk zunehmend zentralisiert. Das bedeutet, dass es zu einer
Machtverschiebung kommt. Einzelne Akteur*innen wie Max Martin gewinnen
im Zeitverlauf an struktureller Bedeutung. Er verfügt nicht nur über
viele Kontakte zu Künstler*innen und Produzent\*innen aus der Branche,
sondern verbindet diese auch untereinander. Zuletzt steigt der Anteil
der Produzentinnen im Untersuchungszeitraum von 0 Prozent auf etwa 4,9
Prozent an. Obwohl Frauen sichtbarer werden, besetzen weiterhin vor
allem Männer **zentrale Vermittlerpositionen.** Die Ergebnisse spiegeln
wider, dass sich die Musikindustrie im Zeitverlauf zu einem **größeren,
stärker vernetzten und zugleich zentralisierteren
Kollaborationsnetzwerk** entwickelt hat. Mithilfe der Netzwerkanalyse
konnten strukturelle Veränderungen und Machtpositionen in der
Musikproduktion sichtbar gemacht werden.

## Limitationen und Herausforderungen

Während der Arbeit an diesem Forschungsprojekt traten verschiedene
Herausforderungen und Limitationen auf, die bei der Interpretation der
Ergebnisse berücksichtigt werden müssen. Eine zentrale Herausforderung
stellte die Zuordnung der Musikgenres dar. Die Nutzung des SoundCamps
Genre Finder zeigte, dass moderne Musikproduktionen selten eindeutig
einem einzelnen Genre zuzuordnen sind. Künstler*innen wie Doja Cat
repräsentieren den Trend zum Genre-Blending, bei dem verschiedene
musikalische Einflüsse innerhalb eines Albums verschmelzen (vgl.
Olaybiyi et al., 2024, S. 2). Obwohl die Datenerhebung durch das
Attribut Genre zwei erweitert wurde, blieb die Begrenzung auf maximal
zwei Genres eine Vereinfachung der tatsächlichen musikalischen Vielfalt.
Eine weitere Einschränkung besteht darin, dass die Hypothese eins
letztlich nur das prägnanteste Genre Pop vertieft untersucht. Um eine
allgemeine Aussage treffen zu können, müssten mehrere Genres
herangezogen und die Ergebnisse miteinander verglichen werden. Da die
anderen Genres allerdings nicht in mehreren Zeiträumen vertreten sind,
können für diese keine Änderungen der Kollaborationsstruktur im
Zeitverlauf untersucht werden. Für zukünftige Analysen wäre es
interessant, kleinere Genres wie Indie oder Alternative einzubeziehen.
Dadurch könnte überprüft werden, ob sich dort ähnliche oder andere
Foci-Strukturen entwickeln. Eine weitere Unsicherheit betrifft die
allgemeine Aussagekraft des Netzwerks. Als Ausgangspunkt dienten
zunächst die Produzenten Rick Rubin und später zusätzlich Max Martin.
Obwohl beide Produzenten als einflussreiche Akteure der Musikindustrie
gelten, bildet das Netzwerk nur einen kleinen Ausschnitt der
tatsächlichen Produzent*innen-Landschaft ab. Andere erfolgreiche
Produzenten wie Quincy Jones werden nicht berücksichtigt. Dadurch stellt
sich die Frage, wie repräsentativ die gewählten Ausgangspunkte für die
gesamte Produzent\*innen-Landschaft sind. Eine besondere Herausforderung
stellte außerdem die Datenbereinigung dar. Zunächst wurden separate
Ego-Netzwerke für Rick Rubin und Max Martin erstellt, die anschließend
zusammengeführt wurden. Dabei mussten Edge- und Nodelist kombiniert
sowie doppelte Einträge bereinigt werden. Dies erwies sich als sehr
zeitintensiv, da identische Personen teilweise unterschiedliche IDs
erhielten oder Namen uneinheitlich geschrieben waren. Zusätzlich kam es
zu mehrfach vergebenen IDs. Die Datenbereinigung nahm daher einen
erheblichen Teil des Arbeitsprozesses ein.

## Ausblick

Um ein breiteres Bild der Kollaborationsstrukturen in der Musikindustrie
zu gewinnen, könnte sich zukünftige Forschung mit
Produzent*innen-Künstler*innen-Netzwerken, die nicht personenbezogen
sind, beschäftigen. Alternativ wäre es spannend, ob Netzwerke um andere
bekannte Produzent\*innen ähnliche strukturelle Veränderungen im Laufe
der Zeit aufweisen. Eine Produzentin hierbei als Ausgangspunkt zu
wählen, könnte besonders erkenntnisreich sein. Schließlich würde sich
hierdurch zeigen, ob sich das Muster, dass männliche Akteure häufig mit
männlichen Akteuren zusammenarbeiten, auf Akteurinnen übertragen lässt.
Des Weiteren könnten zukünftige Untersuchungen die quantitative
Netzwerkanalyse mit qualitativen Interviews kombinieren, um die
Zusammenarbeitsdynamiken besser zu verstehen.

# Visualisierung des Netzwerks

```{r Einfache Visualisierung des Gesamtnetzwerks, fig.height=10, fig.width=14, message=TRUE, warning=TRUE, paged.print=TRUE}

# Farbe setzen (Producer rot, Artist blau)
V(mr)$color <- ifelse(V(mr)$role == 1, "Producer", "Artist")

# Rick Rubin und Max Martin hervorheben
V(mr)$color[V(mr)$name == "MaxMartin"] <- "Max Martin"
V(mr)$color[V(mr)$name == "RickRubin"] <- "Rick Rubin"

# Knotengröße = Degree
V(mr)$size <- degree(mr)

# Plot
ggraph(mr, layout = "kk") + # Layout festlegen
  geom_edge_link(strength = 0.2, width = 0.5, alpha = 0.15) + 
  geom_node_point(aes(size = size, color = color)) + 
  geom_node_text(aes(label = name), 
               repel = TRUE, 
               size = 2.5,          # Schrift etwas kleiner
               max.overlaps = Inf,  # wir wollen, dass alle Knoten angezeigt werden
               box.padding = 0.5) + # Schafft mehr Platz um die Namen
  scale_color_manual(values = c(
    "Producer" = "red",
    "Artist" = "blue",
    "Max Martin" = "orange",
    "Rick Rubin" = "purple"
  )) +
   ggtitle("Kollaborationsnetzwerk: Produzent*innen & Künstler*innen", 
        subtitle = "Basierend auf Grammy-Daten")  +
  theme_void() +
 theme(
    plot.title = element_text(hjust = 0.5, size = 16, face = "bold"),
    plot.subtitle = element_text(hjust = 0.5, size = 12, margin = margin(b = 10)), #  Zentrierung!
    legend.position = "right"
  )

```

## Visualisierungen Teilnetzwerke

```{r Einfache Visualisierung Zeitraum 1965-1975, fig.height=10, fig.width=14, message=TRUE, warning=TRUE, paged.print=TRUE}

# Farbe setzen (Producer rot, Artist blau)
V(mr_1965_1975)$color <- ifelse(V(mr_1965_1975)$role == 1, "Producer", "Artist")

# Rick Rubin und Max Martin hervorheben
V(mr_1965_1975)$color[V(mr_1965_1975)$name == "MaxMartin"] <- "Max Martin"
V(mr_1965_1975)$color[V(mr_1965_1975)$name == "RickRubin"] <- "Rick Rubin"

# Knotengröße = Degree
V(mr_1965_1975)$size <- degree(mr_1965_1975)

# Plot
ggraph(mr_1965_1975, layout = "kk") +
  
  geom_edge_arc(strength = 0.2, width = 0.5, alpha = 0.15) + 
  geom_node_point(aes(size = size, color = color)) + 
  geom_node_text(aes(label = name), repel = TRUE, size = 3) +
  scale_color_manual(values = c(
    "Producer" = "red",
    "Artist" = "blue",
    "Max Martin" = "orange",
    "Rick Rubin" = "purple"
  )) +
  ggtitle("Kollaborationsnetzwerk: Produzent*innen & Künstler*innen", 
        subtitle = "Basierend auf Grammy-Daten von 1965 bis 1975") +
  theme_void() +
 theme(
    plot.title = element_text(hjust = 0.5, size = 16, face = "bold"),
    plot.subtitle = element_text(hjust = 0.5, size = 12, margin = margin(b = 10)), #  Zentrierung!
    legend.position = "right"
  )


```

```{r Einfache Visualisierung Zeitraum 1975-1985, fig.height=10, fig.width=14, message=TRUE, warning=TRUE, paged.print=TRUE}

# Farbe setzen (Producer rot, Artist blau)
V(mr_1975_1985)$color <- ifelse(V(mr_1975_1985)$role == 1, "Producer", "Artist")

# Rick Rubin hervorheben
V(mr_1975_1985)$color[V(mr_1975_1985)$name == "MaxMartin"] <- "Max Martin"
V(mr_1975_1985)$color[V(mr_1975_1985)$name == "RickRubin"] <- "Rick Rubin"

# Knotengröße = Degree
V(mr_1975_1985)$size <- degree(mr_1975_1985)

# Plot
ggraph(mr_1975_1985, layout = "kk") +
  
  geom_edge_arc(strength = 0.2, width = 0.5, alpha = 0.15) + 
  geom_node_point(aes(size = size, color = color)) + 
  geom_node_text(aes(label = name), repel = TRUE, size = 3) +
  scale_color_manual(values = c(
    "Producer" = "red",
    "Artist" = "blue",
    "Max Martin" = "orange",
    "Rick Rubin" = "purple"
  )) +
  ggtitle("Kollaborationsnetzwerk: Produzent*innen & Künstler*innen", 
        subtitle = "Basierend auf Grammy-Daten von 1975 bis 1985") +
  theme_void() +
 theme(
    plot.title = element_text(hjust = 0.5, size = 16, face = "bold"),
    plot.subtitle = element_text(hjust = 0.5, size = 12, margin = margin(b = 10)), #  Zentrierung!
    legend.position = "right"
  )

```

```{r Einfache Visualisierung Visualisierung Zeitraum 1985-1995, fig.height=10, fig.width=14, message=TRUE, warning=TRUE, paged.print=TRUE}

# Farbe setzen (Producer rot, Artist blau)
V(mr_1985_1995)$color <- ifelse(V(mr_1985_1995)$role == 1, "Producer", "Artist")

# Rick Rubin hervorheben
V(mr_1985_1995)$color[V(mr_1985_1995)$name == "MaxMartin"] <- "Max Martin"
V(mr_1985_1995)$color[V(mr_1985_1995)$name == "RickRubin"] <- "Rick Rubin"

# Knotengröße = Degree
V(mr_1985_1995)$size <- degree(mr_1985_1995)

# Plot
ggraph(mr_1985_1995, layout = "kk") +
  
  geom_edge_arc(strength = 0.2, width = 0.5, alpha = 0.15) + 
  geom_node_point(aes(size = size, color = color)) + 
  geom_node_text(aes(label = name), repel = TRUE, size = 3) +
  scale_color_manual(values = c(
    "Producer" = "red",
    "Artist" = "blue",
    "Max Martin" = "orange",
    "Rick Rubin" = "purple"
  )) +
  ggtitle("Kollaborationsnetzwerk: Produzent*innen & Künstler*innen", 
        subtitle = "Basierend auf Grammy-Daten von 1985 bis 1995") +
  theme_void() +
 theme(
    plot.title = element_text(hjust = 0.5, size = 16, face = "bold"),
    plot.subtitle = element_text(hjust = 0.5, size = 12, margin = margin(b = 10)), #  Zentrierung!
    legend.position = "right"
  )

```

```{r Einfache Visualisierung Visualisierung Zeitraum 1995-2005, fig.height=10, fig.width=14, message=TRUE, warning=TRUE, paged.print=TRUE}

# Farbe setzen (Producer rot, Artist blau)
V(mr_1995_2005)$color <- ifelse(V(mr_1995_2005)$role == 1, "Producer", "Artist")

# Rick Rubin hervorheben
V(mr_1995_2005)$color[V(mr_1995_2005)$name == "MaxMartin"] <- "Max Martin"
V(mr_1995_2005)$color[V(mr_1995_2005)$name == "RickRubin"] <- "Rick Rubin"

# Knotengröße = Degree
V(mr_1995_2005)$size <- degree(mr_1995_2005)

# Plot
ggraph(mr_1995_2005, layout = "kk") +
  
  geom_edge_arc(strength = 0.2, width = 0.5, alpha = 0.15) + 
  geom_node_point(aes(size = size, color = color)) + 
  geom_node_text(aes(label = name), repel = TRUE, size = 3) +
  scale_color_manual(values = c(
    "Producer" = "red",
    "Artist" = "blue",
    "Max Martin" = "orange",
    "Rick Rubin" = "purple"
  )) +
    ggtitle("Kollaborationsnetzwerk: Produzent*innen & Künstler*innen", 
        subtitle = "Basierend auf Grammy-Daten von 1995 bis 2005") +
  theme_void() +
 theme(
    plot.title = element_text(hjust = 0.5, size = 16, face = "bold"),
    plot.subtitle = element_text(hjust = 0.5, size = 12, margin = margin(b = 10)), #  Zentrierung!
    legend.position = "right"
  )

```

```{r Einfache Visualisierung Visualisierung Zeitraum 2005-2015, fig.height=10, fig.width=14, message=TRUE, warning=TRUE, paged.print=TRUE}

# Farbe setzen (Producer rot, Artist blau)
V(mr_2005_2015)$color <- ifelse(V(mr_2005_2015)$role == 1, "Producer", "Artist")

# Rick Rubin hervorheben
V(mr_2005_2015)$color[V(mr_2005_2015)$name == "MaxMartin"] <- "Max Martin"
V(mr_2005_2015)$color[V(mr_2005_2015)$name == "RickRubin"] <- "Rick Rubin"

# Knotengröße = Degree
V(mr_2005_2015)$size <- degree(mr_2005_2015)

# Plot
ggraph(mr_2005_2015, layout = "kk") +
  geom_edge_arc(strength = 0.2, width = 0.5, alpha = 0.15) + 
  geom_node_point(aes(size = size, color = color)) + 
  geom_node_text(aes(label = name), repel = TRUE, size = 3) +
  scale_color_manual(values = c(
    "Producer" = "red",
    "Artist" = "blue",
    "Max Martin" = "orange",
    "Rick Rubin" = "purple"
  )) +
  ggtitle("Producer Netzwerk 2005-2015") +
  ggtitle("Kollaborationsnetzwerk: Produzent*innen & Künstler*innen", 
        subtitle = "Basierend auf Grammy-Daten von 2005 bis 2015") +
  theme_void() +
 theme(
    plot.title = element_text(hjust = 0.5, size = 16, face = "bold"),
    plot.subtitle = element_text(hjust = 0.5, size = 12, margin = margin(b = 10)), #  Zentrierung!
    legend.position = "right"
  )

```

```{r Einfache Visualisierung Visualisierung Zeitraum 2015-2025, fig.height=10, fig.width=14, message=TRUE, warning=TRUE, paged.print=TRUE}

# Farbe setzen (Producer rot, Artist blau)
V(mr_2015_2025)$color <- ifelse(V(mr_2015_2025)$role == 1, "Producer", "Artist")

# Rick Rubin hervorheben
V(mr_2015_2025)$color[V(mr_2015_2025)$name == "MaxMartin"] <- "Max Martin"
V(mr_2015_2025)$color[V(mr_2015_2025)$name == "RickRubin"] <- "Rick Rubin"

# Knotengröße = Degree
V(mr_2015_2025)$size <- degree(mr_2015_2025)

# Plot
ggraph(mr_2015_2025, layout = "kk") +
  geom_edge_arc(strength = 0.2, width = 0.5, alpha = 0.15) + 
  geom_node_point(aes(size = size, color = color)) + 
  geom_node_text(aes(label = name), 
               repel = TRUE, 
               size = 2.5,          # Schrift etwas kleiner
               max.overlaps = Inf, 
               box.padding = 0.5) +
  scale_color_manual(values = c(
    "Producer" = "red",
    "Artist" = "blue",
    "Max Martin" = "orange",
    "Rick Rubin" = "purple"
  )) +
    ggtitle("Kollaborationsnetzwerk: Produzent*innen & Künstler*innen", 
        subtitle = "Basierend auf Grammy-Daten von 2015 bis 2025") +
  theme_void() +
 theme(
    plot.title = element_text(hjust = 0.5, size = 16, face = "bold"),
    plot.subtitle = element_text(hjust = 0.5, size = 12, margin = margin(b = 10)), #  Zentrierung!
    legend.position = "right"

  )

```

# Anhang und Literatur

## Literatur

Barabási, A.-L. (2003). Linked: How Everything Is Connected to
Everything Else and What It Means for Business, Science, and Everyday
Life. Plume (Penguin Group).
<https://ia601706.us.archive.org/14/items/LinkedBarabasi2003/LinkedBarabasi2003_text.pdf>

Basov, N. (2020). The ambivalence of cultural homophily: Field
positions, semantic similarities, and social network ties in creative
collectives. Poetics, 78, Article 101353.
<https://doi.org/10.1016/j.poetic.2019.02.004>

Crossley, N. (2009). The man whose web expanded: Network dynamics in
Manchester’s post/punk music scene 1976-1980. Poetics, 37, 24-49.
<https://www.sciencedirect.com/science/article/pii/S0304422X08000661>

Dolata, U. (2020). The digital transformation of the music industry: The
second decade: From download to streaming (SOI Discussion Paper
2020-04). University of Stuttgart, Institute for Social Sciences,
Department of Organizational Sociology and Innovation
Studies. <https://www.sowi.uni-stuttgart.de/dokumente/forschung/soi/soi_2020_4_Dolata.digital.transformation.music.industry.pdf>

Donker, S. (2019). Networking data: A network analysis of Spotify’s
socio-technical related artist network. International Journal of Music
Business Research, 8(1), 67–101.
<https://musicbusinessresearch.wordpress.com/wp-content/uploads/2019/04/volume-8-no-1-april-2019-donker_end.pdf>

Feld, S. L. (1981). The focused organization of social ties. American
Journal of Sociology, 86(5), 1015-1035.
<https://pdodds.w3.uvm.edu/teaching/courses/2009-08UVM-300/docs/others/everything/feld1981a.pdf>

Freeman, L. C. (1978). Centrality in social networks conceptual
clarification. Social Networks, 1(3), 215–239.
<https://doi.org/10.1016/0378-8733(78)90021-7>

Harris, C. (o. J.). MANOVA: Multivariate analysis of variance.
University of Texas at Arlington.
<https://web.archive.org/web/20100703151535/http://management.uta.edu/Casper/MultiStat/Students%20article/Harris%20Christopher/MANOVA_Christopher%20Harris.pd>f

Horak, J.-C. (o. J.). Grammy. In Lexikon der Filmbegriffe.
<https://filmlexikon.uni-kiel.de/doku.php/g:grammy-777>

Jünger, J. & Gärtner, C. (2023). Computational Methods für die Sozial-
und Geisteswissenschaften. Wiesbaden: Springer VS.
<https://doi.org/10.1007/978-3-658-37747-2.>

McAndrew, S., & Everett, M. (2015). Music as collective invention: A
social network analysis of composers. Cultural Sociology, 9(1), 56–80.
<https://doi.org/10.1177/1749975514542486>

McMillan, C. “Who run the world?” Gender and the social network of
R&B/hip hop collaboration from 2012 to 2020. Applied Network Science, 7,
69. <https://doi.org/10.1007/s41109-022-00485-9>

Negro, G., Kovács, B., & Carroll, G. R. (2022). What’s next? Artists’
music after Grammy awards. American Sociological Review, 87(4), 644–674.
<https://doi.org/10.1177/00031224221103257>

Olabiyi, Winner & Frank, Edwin & Joyce, James & Joyce, Sebastian.
(2024). Genre Blending.
<https://www.researchgate.net/publication/385801241_Genre_Blending>

Paul, J. (2011). Reduced By Rick Rubin: Production Process, Pitfalls,
and Impacts. In Wesleyan University The Honors College, Wesleyan
University The Honors College.
<https://digitalcollections.wesleyan.edu/_flysystem/fedora/2023-03/22240-Original%20File.pdf>

Recording Academy. (o. J.). About the Recording Academy.
<https://www.recordingacademy.com/about>

Recording Academy. (o. J.). GRAMMY AWARDS. Abgerufen am 16. Mai 2026 von
<https://www.grammy.com/awards>

Rossman, G., Esparza, N. & Bonacich, P. (2010). I’d Like to Thank the
Academy, Team Spillovers, and Network Centrality. American Sociological
Review, 75(1), 31–51. <https://doi.org/10.1177/0003122409359164>

SoundCampaign. (o. J.). SoundCampaign. Abgerufen am 16. Mai 2026 von
<https://soundcamps.com/music-genre-finder/>

Spotify. (o. J.). Spotify. Abgerufen am 16. Mai 2026 von
<http://www.spotify.com>

Watson, M. R., & Anand, N. (2006). Award ceremony as an arbiter of
commerce and canon in the popular music industry. Popular Music, 25(1),
41–56. <https://www.jstor.org/stable/3877542>

## Codebuch

<https://github.com/Joana169/Kollaborationsnetzwerk-Produzent-innen-und-Kuenstler-innen-basierend-auf-Grammy-Daten-/blob/main/codebuch.md>

**EDGE-Attribute**

id eindeutige Identifikation jedes einzelnen Knotens (vertex), der
erfasst wird.

from Name oder Bezeichnung einer der an der Produktion beteiligten
Person

to Name oder Bezeichnung einer der an der Produktion beteiligten
Person

album title definiert den Album-Titel

song title definiert den Songtitel des Songs aus der Zusammenarbeit

primary genre definiert das primäre Genre des Lieds, beziehungsweise
Albums: 1=Rock 2=Country 3=Pop 4=Soul 5=Contemporary 6=Mainstream
7=Alternative 8=Indie 9=Rap

secondary genre definiert das sekundäre Genre des Lieds, beziehungsweise
Albums: 1=Rock 2=Country 3=Pop 4=Soul 5=Contemporary 6=Mainstream
7=Alternative 8=Indie 9=Rap

year of publishing definiert das Jahr der Veröffentlichung des Albums

first grammy category definiert die Grammy-Kategorie, in der gewonnen
wurde 1=Album Of The Year 2=Best Rock Album; Rock Album 3=Best Country
Album;Best Country & Western Album 4=Best Pop Vocal Album; Pop Vocal
Album 5=Best Contemporary Folk Album 6=Best Historical Album 7=Best
Alternative Music Album 8=Best Urban Contemporary Album

second grammy category definiert die weitere Grammy-Kategorie, in der
gewonnen wurde 1=Album Of The Year 2=Best Rock Album; Rock Album 3=Best
Country Album;Best Country & Western Album 4=Best Pop Vocal Album; Pop
Vocal Album 5=Best Contemporary Folk Album 6=Best Historical Album
7=Best Alternative Music Album 8=Best Urban Contemporary Album

grammy year definiert das Jahr der Grammy-Auszeichnung

number of grammys per album definiert die Anzahl der Grammys für ein
Album (wenn ein Album in mehreren Kategorien gewonnen hat)

grammy nomination number (album) definiert die Anzahl der
Grammy-Nominierungen für ein Album (inklusive der gewonnen
Nominierungen)

**NODE-Attribute**

id Identische ID wie aus der edgelist zur Identifikation der Knoten.

name Name oder Bezeichnung einer der an der Produktion beteiligten
Person (Producer oder Artist)

grammy number (album) definiert die Anzahl der gewonnenen Grammys für
Alben innerhalb der gesamten Karriere bis zum Zeitpunkt der
Datenerhebung. Grammys für Songs etc. werden nicht erhoben.

number of grammy nominations per album definiert die Anzahl der
Grammy-Nominierungen für Alben innerhalb der gesamten Karriere bis zum
Zeitpunkt der Datenerhebung. Grammy-Nominierungen für Songs etc. werden
nicht erhoben.

role definiert die Rolle der Person als Producer oder Artist. 1 =
Producer 2 = Artist

sex definiert das Geschlecht der Person. 1 = weiblich 2 = männlich 3 =
divers

year of birth definiert das Geburtsjahr der Person (bei Bands: Lead
Sänger\*in)

## KI-Transparenzhinweis

Für die Datenananalyse und -visualisierung wurde mit der SNA-Tutorin
gearbeitet. Die Ergebnisse wurden kritisch überprüft. Die KI wurde als
Unterstützung eingesetzt. Sie ersetzte nicht das eigenständige logische
Denken, das Verständnis des Datensatzes und dessen Analyse der
Verfassenden.

## Links 
**d) verwendete Datenquellen (Link auf Github Edge- und Nodelist)**\

Github:
<https://github.com/Joana169/Kollaborationsnetzwerk-Produzent-innen-und-Kuenstler-innen-basierend-auf-Grammy-Daten->

Edgelist:
<https://github.com/Joana169/Kollaborationsnetzwerk-Produzent-innen-und-Kuenstler-innen-basierend-auf-Grammy-Daten-/blob/main/Kollaborationsnetzwerk%20-%20Edgelist.csv>

Nodelist:
<https://github.com/Joana169/Kollaborationsnetzwerk-Produzent-innen-und-Kuenstler-innen-basierend-auf-Grammy-Daten-/blob/main/Kollaborationsnetzwerk%20-%20Nodelist.csv>


## Teilnehmerinnen und Zeitnachweis
Teilnehmerinnen: Joana Langhauser (jl169), Diana Ginzburg (dg109), Nora
Greß (ng096), Paula Mader (pm097)

-   gemeinsames Anlegen Struktur für Datenerhebung: Alle - 5 h
-   Datenerhebung: Alle - 75 h
-   Datenbereinigung: Paula, Nora - 9 h
-   Expertensuche, Interviewfragen: Joana, Diana - 6 h
-   Interviews: Diana, Joana - 8 h (weitere Interviews anstehend)
-   R, Codierung, Fehlersuche: Paula, Nora - 30 h
-   Literaturrecherche: Joana, Diana - 30 h
-   Zoom-Call mit Herr Kolbe: Alle - 0,5 h
-   Forschungsbericht verfassen: Alle - 68 h (inklusive gemeinsamer
    Überarbeitung)
-   Bericht Zusammenfügen und Finalisieren: Nora, Paula - 12 h
-   Präsentation vorbereiten: Alle - 7 h
-   Gruppen Treffen (aktueller Stand, Überarbeitung Hypothesen etc.):
    Alle - 50 h
-   Edit-Artikel: steht noch aus

## Lessons Learned

**Größte Lessons Learned:** Es ist sehr wichtig, von Beginn an eine
**konkrete Forschungsfrage** zu haben, zu der **passende Hypothesen**
aufgestellt werden können. Gleichzeitig ist es sehr wichtig, einen
**klaren Fokus** zu haben. Ein Thema kann viele spannende Aspekte
beinhalten, die man verfolgen möchte. Mit den Hypothesen sollte nur
überprüft werden, was für die Beantwortung der Forschungsfrage
**relevant** ist. So ist es im Nachgang leichter, nur relevante
Attribute zu erheben, sich auf Teilaspekte zu spezialisieren und am Ende
ein rundes Projekt zu haben.

**Weitere Lessons Learned:** - Gutes Zeitmanagement & Puffer einplanen
(Datenerhebung, Datenbereinigung, R-Studio, …) - Klare
Aufgabenverteilung (nur zwei Personen für Datenerhebung, bei vier
Personen kann es schnell unübersichtlich werden) - Wöchentliche Meetings
und Updates sind sehr gewinnbringend, um mit dem Projekt
voranzukommen. - Trello ist ein gutes Organisations-Tool, um alles an
einem Ort zu sammeln und Überblick über den Stand zu behalten. - Geduld
und Flexibilität beim Arbeitsprozess sind wichtig, da es immer zu
unerwarteten Problemen und Veränderungen kommen kann.

## Team-Canvas
**Team-Canvas*

Gemeinsame Ziele: - Eine spannende und gesellschaftlich relevante
Forschungsfrage bearbeiten - Die Netzwerkstrukturen der Musikbranche
besser verstehen - Kenntnisse in R und in der sozialen Netzwerkanalyse
erweitern - Einen qualitativen hochwertigen Forschungsbericht
erstellen - Freude an der gemeinsamen Projektarbeit haben

Gemeinsame Werte: - Respektvoller Umgang miteinander - Ehrlichkeit und
Offenheit - Fairness - Verständnis für unterschiedliche Arbeitsweisen

Stärken: - Gute Gruppendynamik - Fleiß und Engagement - Interesse am
Forschungsthema - Gute Organisation

Regeln der Zusammenarbeit: - Probleme und Unsicherheiten frühzeitig
ansprechen - Bei Unklarheiten aktiv nachfragen - Aufgaben zuverlässig
und fristgerecht erledigen - Konstruktive Kritik respektvoll äußern und
annehmen - Niemanden mit Schwierigkeiten alleine lassen - Umgang mit
Herausforderungen: - Frühzeitige Kommunikation - Gegenseitige
Unterstützung - Transparente Aufgabenverteilung - Gemeinsame
Lösungsfindung
